ACORDAO-COMPLETO-2482629

ACÓRDÃO 1637/2021 ATA 25/2021 - PLENÁRIO

VISTOS, relatados e discutidos estes autos de Auditoria Operacional que teve por objetivo avaliar se o Plano Anual de Contratações (PAC) e o Sistema de Planejamento e Gerenciamento de Contratações (PGC) têm contribuído para o aperfeiçoamento do planejamento das contratações públicas, a fim de identificar oportunidades de melhoria na gestão e na implementação desse sistema, de forma a maximizar o alcance dos resultados pretendidos, 
ACORDAM os Ministros do Tribunal de Contas da União, reunidos em sessão de Plenário, ante as razões expostas pelo Relator, em:
9.1. recomendar à Secretaria de Gestão do Ministério da Economia, com fundamento no art. 250, inciso III, do Regimento Interno do TCU, e no art. 11 da Resolução-TCU 315, de 2020, que adote as providências indicadas nos subitens seguintes, comunicando a esta Corte, por meio do envio de plano de ação, no prazo de 120 (cento e vinte) dias, a contar da ciência deste Acórdão, as providências tomadas e os respectivos responsáveis:
9.1.1. adote medidas corretivas no Sistema PGC, ou no sistema que vier a incorporá-lo ou substituí-lo, nos termos do art. 174 da Lei 14.133/2021, em relação às deficiências abaixo identificadas, com objetivo de apoiar os órgãos na elaboração do PAC, para a concretização plena das diretrizes emanadas no item 9.2 dos Acórdãos  Plenário nº s 2.622/2015 e 1.524/2019:
9.1.1.1. deficiências na usabilidade do Sistema PGC, entre elas: 
9.1.1.1.1. dificuldades de preenchimento, de inclusão e de gerenciamento de informações do PAC no sistema; 
9.1.1.1.2. expiração frequente do cadastro, da senha e do perfil do usuário; 
9.1.1.1.3. ausência de integração com outros sistemas de compras públicas, especialmente o Siasg, exigindo controles manuais e paralelos; e
9.1.1.1.4. formulários extensos, associados ao tempo de conexão de quinze minutos, à ausência de salvamento automático e à disponibilização no Sistema PGC de ferramenta de pesquisa ineficiente dos códigos dos catálogos de itens, cuja correção permitiria a melhoria da qualidade da experiência do usuário;
9.1.1.2. falhas de integridade da base de usuários do Sistema PGC, que permite o acesso de pessoas em situação legal incompatível com a atividade de alimentação e gerenciamento do sistema, bem como dificuldades de acesso e de concessão de perfil aos usuários;
9.1.1.3. ausência de módulos, no Sistema PGC, para etapa de gestão do PAC que permitam aos órgãos, inclusive aqueles com mais de uma Uasg, usufruírem efetivamente dos benefícios oriundos do planejamento por meio do referido sistema, a exemplo da visualização das aquisições planejadas, da emissão de relatórios completos e específicos ou da geração de um calendário anual de compras contendo todas as contratações previstas para determinado período;
9.1.1.4. ausência de avaliação periódica, pela Seges/ME, da qualidade do serviço de suporte técnico prestado aos usuários, de modo a garantir a prestação de serviços por terceirizados treinados, não apenas no sistema em si, mas também nas regras jurídicas e de negócios subjacentes ao produto;
9.1.2. avalie a conveniência e a oportunidade de, em futuras revisões da IN Seges/ME 1/2019:
9.1.2.1. flexibilizar a exigência do nível de descrição dos itens a serem inseridos no sistema, atualmente atrelados aos catálogos Catmat e Catser, em consonância com o disposto no parágrafo único do artigo 1° da IN Seges/ME 40/2020, considerando as dificuldades para identificação e inserção dos códigos adequados e a antecipação de descrição detalhada de objeto a ser adquirido apenas no exercício seguinte, considerando ainda a possibilidade de futura integração entre o PGC e os demais sistemas de compras, como o Siasg, o SIASGnet e o Comprasnet, bem como a adoção de medidas no sentido de mitigar o risco de redução da capacidade de realização de compras compartilhadas;
9.1.2.2. elaborar orientação para que os órgãos e entidades integrantes do Sisg estabeleçam normativo interno e/ou processo de trabalho relativo ao PAC que contemple pelo menos:
9.1.2.2.1. a definição das atribuições, responsabilidades e prazos para execução das etapas de elaboração e aprovação do PAC, conforme exigido na IN Seges/ME 1/2019, e a exemplo do contido na Portaria MCTI 6.712/2019;
9.1.2.2.2. a definição das atribuições, responsabilidades e prazos para o processo de gestão da execução do PAC aprovado, a exemplo do contido na Portaria MCTI 6.712/ 2019, contendo:
9.1.2.2.2.1. a necessidade de elaboração de um calendário de compras, conforme previsto no artigo 6°, inciso III, da IN Seges/ME 1/2019, contendo, além da data desejada da contratação ou da renovação de contrato, pelo menos, informações sobre a duração estimada do processo da contratação, distinguindo as fases interna e externa, e a data esperada para o início do processo de contratação;
9.1.2.2.2.2. o estabelecimento de medidas efetivas para tratar o descumprimento, por parte dos respectivos responsáveis, dos prazos previstos no calendário de compras definido;
9.1.2.2.2.3. a implementação, pelos órgãos, de plano de comunicação interno com ações de divulgação sobre o PAC, sua importância e fases internas, incluindo, entre outros, o envio de e-mails de alerta aos respectivos responsáveis quanto aos prazos estabelecidos no calendário de compras, nos termos do item 3.3 do Apêndice A do Referencial Básico de Governança Organizacional 3° edição;
9.2. encaminhar, por meio eletrônico, o presente Acórdão, bem como o Relatório da Unidade Técnica (peça 315) que integra os autos, aos órgãos que responderam ao questionário, à Seges/ME e ao Comitê Gestor da Rede Nacional de Contratações Públicas;
9.3. restituir os autos à Selog e autorizar a Selog e a Sefti a gerarem relatórios individuais de feedaback, com base nas respostas ao questionário e conforme modelo acostado à peça 314, para encaminhá-los, por meio eletrônico, aos entes públicos respondentes;
9.4. orientar as unidades técnicas responsáveis pela presente auditoria a realizar o monitoramento das recomendações constantes no item 9.1 e seus subitens; e
9.5. arquivar os presentes autos, com fulcro no art. 169, inciso V, do Regimento Interno do TCU, após a conclusão da etapa a que se refere o item 9.3 supra.

Auditoria operacional que teve por objetivo avaliar se o Plano Anual de Contratações (PAC) e o Sistema de Planejamento e Gerenciamento de Contratações (PGC) têm contribuído para o aperfeiçoamento do planejamento das contratações públicas.

Advocacia-Geral  da União; Agência Espacial Brasileira; Agência Nacional de Águas; Agência Nacional de Aviação Civil; Agência Nacional de Energia Elétrica; Agência Nacional de Telecomunicações; Agência Nacional de Transportes Aquaviários; Agência Nacional de Transportes Terrestres; Banco Central do Brasil; Comissão de Valores Mobiliários; Comissão Nacional de Energia Nuclear; Controladoria-Geral da União; Coordenação de Aperfeiçoamento de Pessoal de Nível Superior; Defensoria Pública da União; Departamento de Polícia Federal; Departamento de Polícia Rodoviária Federal; Departamento Nacional de Infraestrutura de Transportes; Departamento Nacional de Obras Contra as Secas; Fundação Alexandre de Gusmão; Fundação Biblioteca Nacional; Fundação Casa de Rui Barbosa; Fundação Cultural Palmares; Fundação Escola Nacional de Administração Pública; Fundação Instituto Brasileiro de Geografia e Estatística; Fundação Instituto de Pesquisa Econômica Aplicada; Fundação Joaquim Nabuco; Fundação Jorge Duprat Figueiredo, de Segurança e Medicina do Trabalho; Fundação Nacional de Artes; Fundação Nacional do Índio; Fundação Universidade Federal de Uberlândia; Fundo Nacional de Desenvolvimento da Educação; Ibama - DEFIN/DF - MMA; Instituto Brasileiro de Museus; Instituto Chico Mendes de Conservação da Biodiversidade; Instituto de Pesquisas do Jardim Botânico do Rio de Janeiro; Instituto do Patrimônio Histórico e Artístico Nacional - IPHAN; Instituto Nacional de Colonização e Reforma Agrária; Instituto Nacional de Estudos e Pesquisas Educacionais Anísio Teixeira; Instituto Nacional de Metrologia, Qualidade e Tecnologia; Instituto Nacional de Tecnologia da Informação; Instituto Nacional do Seguro Social; Ministério da Economia; Ministério da Mulher, da Família e dos Direitos Humanos; Secretaria-Executiva da Secretaria-Geral da Presidência da República; Secretaria-Executiva do Ministério da Justiça e Segurança Pública; Secretaria-Executiva do Ministério de Minas e Energia; Secretaria-Executiva do Ministério do Meio Ambiente.

3. Interessados/Responsáveis: não há.

13.1. Ministros presentes: Ana Arraes (Presidente), Walton Alencar Rodrigues, Benjamin Zymler, Aroldo Cedraz, Raimundo Carreiro, Bruno Dantas e Jorge Oliveira.
13.2. Ministro-Substituto convocado: Marcos Bemquerer Costa.
13.3. Ministros-Substitutos presentes: Augusto Sherman Cavalcanti (Relator), André Luís de Carvalho e Weder de Oliveira.

ACORDAO-COMPLETO-2553079

Acórdão de Relação 2087/2022 - Plenário

Acórdão de Relação

AUGUSTO SHERMAN

Adoto, como relatório, excerto do Relatório de Auditoria de peça 315, anuído pelos dirigentes da Selog (peças 316-317) : 
"1.	INTRODUÇÃO
1.1.	Objetivo e escopo
1.	Trata-se de auditoria de natureza operacional (ANOP) realizada em conjunto pela Secretaria de Controle Externo de Aquisições Logísticas (Selog) e a Secretaria de Fiscalização de Tecnologia da Informação (Sefti) do TCU, em 72 organizações públicas federais, com o objetivo de avaliar se o Plano Anual de Contratações (PAC) e o Sistema de Planejamento e Gerenciamento de Contratações (PGC) têm contribuído para o aperfeiçoamento do planejamento das contratações públicas, a fim de identificar oportunidades de melhoria na gestão e na implementação desse sistema, de forma a maximizar o alcance dos resultados pretendidos.
2.	O objetivo da auditoria foi avaliar em que grau o planejamento das compras governamentais tem sido aperfeiçoado desde o advento do PAC, implementado pela IN Seges/ME 1/2019, avaliando-se o nível de adesão por parte dos órgãos à obrigatoriedade da inclusão das informações no Sistema PGC a partir de 2019, e os resultados obtidos na melhoria do planejamento das compras públicas realizadas desde então, bem como, verificando a qualidade do sistema informatizado para apoiar a elaboração do PAC.
1.2.	Visão Geral do objeto
3.	O PAC surgiu no Governo Federal, dentre outros motivos, em decorrência da atuação do TCU que expediu diversas recomendações à então Secretaria de Logística e Tecnologia da Informação, do extinto Ministério do Planejamento, Orçamento e Gestão (hoje Secretaria de Gestão do Ministério da Economia - Seges/ME) , para que as contratações públicas fossem orientadas por meio de um planejamento sistematizado e que levasse em consideração as necessidades dos órgãos, consideradas em conjunto, evitando assim a fragmentação das aquisições sempre que possível (item 9.2 do Acórdão 2622/2015-TCU-Plenário - Min. Augusto Nardes e Acórdão 1524/2019-TCU-Plenário - Min. Vital do Rêgo) .
4.	 Inicialmente a mencionada Secretaria editou a IN Seges/MP - 1/2018, em 29/3/2018, dispondo sobre o Sistema de Planejamento e Gerenciamento de Contratações (PGC) e estabelecendo regras para a elaboração do PAC, tornando sua implementação obrigatória a partir do ano de 2019. Esse normativo foi revogado pela IN Seges/ME 1/2019, em 10/1/2019, a qual trouxe algumas modificações nesses procedimentos, mas não alterou o cerne da norma anterior.
5.	Desse modo, o PAC vem se consolidando como ferramenta de gestão e de governança que tem por objetivo consolidar todas as contratações, e as respectivas e eventuais prorrogações contratuais, que um órgão pretende realizar no ano subsequente, independentemente do objeto a ser contratado, permitindo à unidade central uma visão sistêmica sobre todas as demandas de bens, serviços, obras e TI da Administração Pública Federal, possibilitando a identificação de fragmentação das contratações, identificando potenciais sinergias, além de contribuir para a economia e para a transparência do gasto público.
6.	Atualmente, o PAC é de observância obrigatória para toda a Administração Pública Federal direta, autárquica e fundacional, estando excluídas, por enquanto, as empresas públicas, as sociedades de economia mista e as entidades integrantes do sistema 'S'. Para a implantação das rotinas do PAC, foi desenvolvido o sistema informatizado PGC, que possui módulos de preenchimento simplificado e estruturado, permitindo que as informações relativas ao planejamento das contratações sejam armazenadas em banco de dados próprio e que servirá de base para a gestão dos planos de aquisições dos órgãos federais e para a atuação da Seges/ME, na qualidade de órgão central do sistema.
Motivação da auditoria
7.	Com o intuito de se identificar os problemas relacionados ao objeto da auditoria, procedeu-se à realização de uma análise de riscos em torno da exploração do Sistema PGC e sua base de dados, de estudo da IN Seges/ME 1/2019 e de reuniões com a Seges/ME, gestora da referida política pública, e com os órgãos/entidades selecionados segundo os critérios detalhados no Apêndice B.
8.	A análise exploratória do Sistema PGC e de sua base de dados, em especial, demonstravam:
a)	 baixo índice de elaboração do PAC pelas Unidade de Administração de Serviços Gerais (UASG) que, segundo o artigo 2° da IN Seges/ME 1/2019, são as responsáveis por elaborar anualmente o respectivo PAC dentro dos órgãos, indicando risco de não preenchimento do PAC pela maioria dos órgãos; 
b)	erros de digitação relativos a valores, claramente superiores aos valores de mercado, a objetos e justificativas que indicavam risco de possível cadastramento meramente formal no PAC;
c)	fragilidades no próprio PGC, em especial no que tange à concepção do sistema, à conectividade com os demais sistemas utilizados no decorrer do processo de compras pela APF e à usabilidade e disponibilidade da ferramenta. 
9.	Em suma, esses riscos identificados indicavam que, apesar da obrigatoriedade de elaboração do PAC no Sistema PGC, disposta nos artigos 2° e 3° da IN Seges/ME 1/2019, havia probabilidade de baixo engajamento dos órgãos no processo de planejamento por meio do plano anual de compras (PAC) , preenchimento meramente formal dos planos elaborados no âmbito da Administração Pública do Poder Executivo Federal e indícios de inadequação do Sistema PGC ao processo de planejamento e de elaboração do PAC, gerando diversas fragilidades sistêmicas que motivavam a necessidade de realização dessa auditoria.
Expectativa x Realidade
10.	Para selecionar as organizações a serem auditadas de modo mais assertivo, era importante identificar aquelas UASG que fossem Unidades de Compras, que efetuariam a consolidação do planejamento das contratações registradas, e não somente Unidades Cadastradoras, que efetuariam apenas o registro das informações no Sistema PGC.
11.	No entanto, conforme descrito no Apêndice B, apresentaram-se como dificultadores dessa seleção: a autonomia que os órgãos e entidades possuem para estruturar internamente a forma de gestão do PAC adequada à relação entre o órgão e as UASG, aliada à falta de sincronia entre essas particularidades e os níveis de agregação utilizados na base do PGC para relacionar as UASG aos respectivos órgãos.
12.	Apesar disso, após aplicação de critérios variados descritos no Apêndice B, setenta e duas organizações públicas federais foram selecionadas para a realização dos trabalhos.
13.	Em cumprimento ao Despacho do Min. Augusto Sherman (peça 7 do TC 033.681/2020¿1) , proferido em 2/10/2020, realizou-se a presente auditoria na Secretaria de Gestão do Ministério da Economia (Seges/ME) e em outras organizações públicas federais, relacionadas no Apêndice A deste relatório, durante o período compreendido entre 21/10/2020 e 31/3/2021.
14.	A auditoria foi realizada levando-se em consideração a existência de três eixos principais que estão contribuindo para os problemas acima identificados: a) a própria norma que instituiu o PGC (IN Seges/ME 1/2019) ; b) o sistema informatizado que viabiliza a consecução da citada norma; e c) as fragilidades na governança interna de cada órgão que executa essa política pública.
15.	Essas situações, conforme detalhado no Apêndice D, estão comprometendo a consecução dos objetivos dessa política pública.
16.	Contudo, ressalta-se que, apesar dos indícios de baixo engajamento dos órgãos no processo de elaboração do PAC, obtidos ao se analisar as UASG com PAC preenchido na base de dados do Sistema PGC, constatou-se adesão dos órgãos em relação a esse processo, tendo em vista que os 72 órgãos consultados informaram ter elaborado o PAC de 2020. Tal situação se configurou porque, como os órgãos possuem autonomia para estruturar a forma de gestão do PAC, as UASG que não possuíam o PAC elaborado no PGC eram vinculadas a órgãos que tinham elaborado PAC único, consolidando assim as necessidades de compras dessas UASG.
17.	De todo modo, embora as organizações estejam elaborando o PAC e, portanto, em conformidade com o exigido pela IN Seges/ME 1/2019, verificaram-se indícios de elaboração de planos de modo meramente formal, ou seja, apenas para atender à obrigação que a norma impõe, o que não reflete o objetivo pretendido ao se realizar um planejamento das contratações, qual seja, a identificação antecipada das demandas de uma organização, de modo que se invista orçamento apenas no que for relevante para se atender às reais necessidades da Administração. 
Limitações inerentes à auditoria
18.	Não houve qualquer limitação ou restrição aos trabalhos que mereça registro.
Benefícios estimados da fiscalização
19.	Como benefício estimado desta fiscalização pode-se mencionar o aperfeiçoamento do Sistema PGC e, também, dos procedimentos para a elaboração do PAC, resultando em melhoria no planejamento das contratações pela Administração Pública Federal, proporcionando mais previsibilidade e transparência, bem como economicidade decorrente da mitigação da fragmentação das aquisições de bens e serviços.
20.	Há também a expectativa de controle, visto que diante da atuação da Corte de Contas, as organizações jurisdicionadas tenderão a se atentar para a obrigatoriedade da adequada elaboração do PAC, o que resultará em melhoria de sua gestão.
1.3.	Método
21.	Conforme detalhado na matriz de achados localizada no Apêndice C, buscou-se responder às seguintes questões de auditoria a fim de alcançar o objetivo do presente trabalho:
Quadro 1. Questões de Auditoria
	Questão
	Descrição

	Q1
	Em que medida os mecanismos de governança das contratações dos órgãos/entidades, em especial aqueles relacionados ao planejamento anual das contratações, contribuem para o adequado processo de elaboração e execução do PAC?

	Q2
	Em que medida o Sistema PGC contribui para o completo e tempestivo preenchimento do PAC?

	Q3
	Em que grau dispositivos normativos podem estar contribuindo ou dificultando o processo de planejamento das aquisições públicas por meio do PAC?

Fonte: Elaboração própria
22.	Para responder a essas questões, foram utilizadas as seguintes técnicas: a) aplicação de questionário a 72 organizações públicas federais; b) inspeção ao PGC; c) entrevistas; d) análise documental. 
23.	O detalhamento do método adotado neste trabalho encontra-se no Apêndice B.
2.	RESULTADOS
SISTEMA PGC
Capítulo 1 - O sistema PGC não contribuiu adequadamente para o processo de elaboração e de gestão do PAC
24.	Inicialmente, destaca-se que os resultados dispostos a seguir estão referenciados com o Apêndice C, por meio das siglas SE (situação encontrada) , C (causa) e EF (efeito) , de modo que se torna possível, da leitura do texto em conjunto com a matriz, depreender as relações de causa e efeitos identificadas nessa auditoria e detalhada nos achados.
25.	A partir das informações analisadas no Achado 1, detalhado no Apêndice D, foi possível constatar que o Sistema PGC não se presta integralmente à finalidade para o qual foi desenvolvido, qual seja, o planejamento racional das compras públicas (EF2) e a fragmentação das contratações públicas, que ainda é um problema não vencido, mesmo após o advento do PAC (EF3) . Além disso, constatou-se que alguns órgãos apresentaram PACs meramente formais em 2020, a fim apenas de cumprir a exigência normativa, mas sem o real objetivo de realizar o planejamento das contratações; outros planos de contratação avaliados possuíam informações incorretas, imprecisas ou inverídicas (EF1) . 
26.	O preenchimento meramente formal do PAC foi ocasionado, entre outros motivos, pela própria dificuldade em se usar o Sistema PGC: usuários se depararam com dificuldades com o acesso e o cadastro no sistema, bem como um aplicativo pouco intuitivo e amigável, onde era difícil cadastrar itens e visualizá-los depois ou mesmo acompanhar a execução do que fora planejado, já que não existe um módulo de gestão de planejamento (SE1, C3) . Alguns exemplos dessas dificuldades identificadas na usabilidade do Sistema PGC, foram: 
a)	dificuldade de cadastro, com expiração frequente do cadastro e da senha; 
b)	dificuldade de login no sistema, que sempre acusou erros frequentes, dificultando o acesso, tendo em vista a necessidade de várias tentativas antes de se conseguir efetivamente acessar o sistema;
c)	formulários extensos, que exigem o preenchimento obrigatório de até 14 itens, o que aliado a [ao tempo de conexão pequeno e ausência de alertas de perda iminente da conexão]
d)	 ausência de salvamento automático e ao tempo de conexão relativamente curto (15 minutos) , proporciona perda de dados relatada pelos órgãos, contribuindo para a má experiência do usuário;
e)	buscas dos códigos do Catmat e Catser no sistema de inclusão de dados do PGC e em outras plataformas disponíveis, detalhadas no Achado 2, do Apêndice D, dentre outros. 
27.	Os órgãos avaliados também informaram que os relatórios gerados pelo sistema não são úteis e que sentem falta de filtros específicos para a gestão do PAC (SE2) , o que acaba levando-os a utilizarem controles paralelos, como planilhas eletrônicas.
28.	Parte dos problemas detectados poderiam ter sido evitados, se o planejamento do desenvolvimento do Sistema não tivesse ocorrido com as falhas identificadas neste trabalho. A empresa que desenvolveu o sistema tinha sido contratada para uma fábrica de software e não sabia que iria codificar especificamente o PGC. Assim, aceitou o encargo para diversas tarefas, entre elas, a de construir o PGC, sem que os requisitos do sistema estivessem adequadamente definidos e, dessa maneira, diversas decisões importantes acerca do funcionamento do sistema foram tomadas durante a fase de execução do projeto, sem a devida reflexão acerca das consequências, muitas vezes pela própria empresa contratada, sem uma orientação expressa dos gestores (C1) .
29.	O próprio login do sistema é um exemplo disso, já que se utilizou a API da Rede Serpro que, depois se mostrou inadequada. A escolha não levou em consideração que, face à enorme quantidade de órgãos e pessoas envolvidas, a gestão do perfil de acesso no próprio sistema tivesse tornado mais simples a tarefa de realizar o cadastro e o login no PGC (C1, C1.1) . 
30.	Quando os usuários começaram a ter dificuldades com isso, se depararam com um suporte técnico deficiente. A equipe de auditoria identificou que mais de 95% dos chamados de primeiro nível não eram adequadamente atendidos pelos técnicos de suporte que, por sua vez, não tinham sido adequadamente treinados sobre o PGC e não se sentiam confortáveis em prestar ajuda a esses usuários (C1.2) . O suporte nível I ao Sistema PGC é feito por meio de contratos que contemplam outros sistemas, não havendo prospecção adequada dos problemas específicos por parte dos desenvolvedores, nem treinamento e formação de técnicos de suporte com conhecimento acurado do PGC e do PAC. Não por acaso, 52% dos órgãos criticaram o atendimento de suporte técnico (C5) .
31.	Também não existe um plano de sustentação adequado ao Sistema. A manutenção preventiva, corretiva e evolutiva foi feita dentro do mesmo contrato de fábrica que desenvolveu o PGC, ou seja, atendia a outros sistemas, não havendo regras claras de priorização dos problemas a serem corrigidos ou um roadmap (os planos de ação e as necessidades) de evolução da plataforma. Assim, os problemas se acumularam e não há um plano estabelecido ou em curso de como resolvê-los (C4) . 
32.	Entre eles, está a falta de conectividade entre o PGC e os demais sistemas relacionados às contratações no Governo Federal, como o Siasg e o Comprasnet. Por exemplo, após cadastrar uma demanda no Sistema PGC, caso aprovada posteriormente no seu orçamento, o órgão tem que fazer todos os lançamentos de novo no Comprasnet, por ocasião da licitação, o que gera desestímulo ao uso correto do Sistema. Por outro lado, ao preencher o PAC, é necessário consultar algumas informações já disponíveis no Siasg, que poderiam ter sido preenchidas automaticamente, tais como: os itens efetivamente contratados no ano anterior, decorrentes de licitação no Comprasnet, seus códigos dos catálogos do Catmat e Catser, descrição, justificativa e demais informações vinculadas a cada item, por exemplo. A ausência de interoperabilidade entre as plataformas gera retrabalho e baixo nível de satisfação do usuário com a ferramenta (C2) .
33.	A equipe de auditoria identificou, ainda, que, segundo detalhado no Achado 3 do Apêndice D, apesar dos treinamentos oferecidos pela Seges/ME, os usuários do PGC não foram adequadamente treinados pelos órgãos de origem, criando uma dificuldade a mais para o uso do Sistema e, consequentemente, para o planejamento via PAC (C5) e que havia espaço para que os órgãos fossem engajados e coordenados de maneira a viabilizar compras compartilhadas ou conjuntas, levando em consideração aspectos geográficos, de localização, de necessidades e de demandas, provendo ganho de escala, de sinergia e de barganha em negociações (C6) .
34.	Todas essas situações, isoladamente ou em conjunto, contribuem para provocar a ineficiência do sistema de planejamento de compras do governo federal, implicando maiores custos e menor qualidade das contratações públicas, face ao potencial desperdício da sinergia entre as unidades e do poder de barganha e de ganho de escala administrativo, reduzindo a transparência do gasto público e causando a baixa eficiência dos programas e dos projetos que dependam de contratações públicas (EF4, EF5 e EF6) .
Capítulo 2 - Lei 14.133/2021 - Nova Lei de Licitações
35.	Durante a realização desta fiscalização, foi aprovado pelo Congresso Nacional a Lei 14.133/2021, que tem como objetivo estabelecer normas gerais de licitação e contratação para a Administração Pública direta, autárquica e fundacional da União, dos Estados, do Distrito Federal e dos Municípios, substituindo, assim o regramento até então previsto nas Leis 8.666/1993, 10.520/2002 e 12.462/2011. Assevera-se que a lei contará com um prazo de dois anos para entrada plena em vigor, prazo em que ela coexistirá com as leis retro mencionadas.
36.	Entre as inovações previstas, está a criação do Portal Nacional de Contratações Públicas (PNCP) , onde deverão ser centralizadas todas as publicações relativas às contratações públicas dos três poderes de todos os entes federativos: União, Estados, Distrito Federal e Municípios (art. 174, inciso I, da Lei 14.133/2021) . 
37.	Além da publicação dos atos, o PNCP poderá ser usado, facultativamente, para a realização das contratações pelos órgãos e entidades dos três poderes de todos os entes federativos (art. 174, inciso II, da Lei 14.133/2021) . Além disso, no PNCP também deverão estar disponíveis os planos anuais de contratação (PAC) dos órgãos e os catálogos eletrônicos de padronização de itens (função hoje exercida pelo Catmat e Catser) . 
38.	Assim, é possível que a citada lei faça com que o PNCP incorpore ou substitua boa parte das funcionalidades que hoje são executadas pelo PGC, promovendo a integração entre os demais sistemas de aquisições da Administração Pública Federal, o que é uma demanda dos órgãos ouvidos durante esta auditoria, bem como corrigindo algumas das falhas aqui detectadas. 
39.	Deste modo, a fim de evitar elaborar recomendações de correções e aprimoramento específicos em relação ao PGC, tendo em vista que este sistema pode se tornar um módulo a ser incorporado ao novo PNCP ou até mesmo ser totalmente descartado quando do desenvolvimento do novo Portal, propõe-se que as falhas aqui detectadas sejam objeto de recomendação à Seges/ME para que providencie a sua correção, seja no PGC, ou em sistema que vier a incorporá-lo ou substituí-lo.
40.	Assim, evita-se concentrar esforços na manutenção corretiva e evolutiva de sistema que em breve pode se tornar legado, mas mantém-se a recomendação para a solução das falhas no próprio PGC, caso não haja a sua esperada incorporação ao PNCP ou a sua substituição por completo, na forma descrita no item 5.
Capítulo 3 - O nível de especificação dos itens dos catálogos de materiais e serviços (Catmat e Catser) exigido para o cadastramento das demandas no PGC não contribui para o processo de elaboração do PAC e para a realização de compras compartilhadas.
41.	Conforme detalhado no Achado 2, do Apêndice D, a utilização dos catálogos Catmat e Catser, no formato e com as fragilidades que possuem, com itens com especificação detalhada e com uma pesquisa de itens ineficiente, não fomenta o planejamento anual das contratações, além de atuar como empecilho à elaboração do PAC e à indução do planejamento, que era o objetivo principal do Acórdão 2622/2015-TCU-Plenário (EF6) .
42.	O nível de detalhamento da especificação dos itens exigido para cadastramento das demandas no Sistema PGC, em decorrência da obrigatoriedade imposta pela IN Seges/ME 1/2019 (C.1) , mostrou-se um fator de dificuldade para elaboração do PAC, pois não se configura como o mais adequado para essa fase de planejamento, tendo em vista que ela ocorre por volta de um ano antes da concretização da licitação, sendo, inclusive, anterior à elaboração do ETP da contratação (SE1) . Além, disso, ele não se mostrou ser o formato mais adequado para viabilização de compras conjuntas, que foi a motivação principal para utilização desses catálogos (SE1) . 
43.	Além de ser incompatível com o disposto no parágrafo único, do art. 1°, da IN Seges/ME 40/2020, que diz que os estudos técnicos preliminares constituem a primeira etapa do planejamento de uma contratação, caracterizado pela determinação da necessidade, alternativas, escolhas, resultados pretendidos e demais características do objeto, não há como justificar que no ETP, elaborado em momento posterior ao PAC, seja exigido o preenchimento por necessidade/solução, enquanto o PAC, preenchido em até 1 ano antes, seja exigido nível de detalhamento por item do Catmat e Catserv (SE1) .
44.	A busca dos itens nos catálogos também se mostrou um complicador na elaboração do PAC, tendo em vista que apresenta dificuldades ao usuário tanto quando se utiliza a busca do Siasg 'Mainframe', do Siasgweb ou do Sistema PGC (SE2) . Em relação à nova ferramenta de consulta idealizada pela Seges/ME para solucionar esse problema, apesar de ela propiciar uma melhoria ao usuário, não é possível afirmar se o problema irá de fato ser resolvido, pois o quantitativo do catálogo pode continuar prejudicando a pesquisa de itens, além de ela precisar de ampla divulgação para ciência dos usuários e de se introduzir mais uma atividade paralela dentre os procedimentos para cadastramento dos itens no PAC, qual seja, a pesquisa dos códigos por meio de ferramenta fora do Sistema PGC (SE2) .
45.	Em conjunto com o nível de detalhamento dos itens constantes nos catálogos, a pesquisa no Catmat e Catser acarreta retrabalho e dispêndio de tempo na busca e na inserção de itens no cadastramento e no ano subsequente (EF1) , um esforço oneroso e desnecessário para Administração, a partir do momento que a tendência esperada é ocorrerem alterações no planejamento, principalmente, durante a execução do plano (EF2) , que acaba propiciando o estímulo a inserção de informação incorreta, imprecisa ou inverídica (EF3) .
46.	A exigência, na IN Seges/ME 1/2019, de cadastramento de itens de catálogos com alto grau de detalhamento dos itens e falhas como: busca ineficiente, devido à integração limitada do sistema mainframe com o Siasg (C1.1) , alterações frequentes dos itens e códigos (C1.2) e grande quantitativo de itens, por volta de 202 mil (C1.3) , mostrou-se a principal causa dos problemas ora identificados.
47.	Verificou-se também que a exigência dos catálogos dificulta a realização das compras conjuntas pela Central de Compras do ME, tendo em vista que em razão do nível de especificação dos catálogos e da base de dados do PGC que apresenta inconsistências, há necessidade de realização de uma 'limpeza' nos dados, de modo a torná-los factíveis de serem utilizados, que dura  aproximadamente quatro semanas para finalização e exige uma qualificação técnica avançada por parte dos profissionais que a realizam (EF4) . 
48.	Além da necessidade, posterior, de se buscar a similaridade entre os itens, por meio de cruzamentos de dados, que possibilite categorizações genéricas e indicação da similaridade suficiente para realização de compras conjuntas, tal situação demonstra que os catálogos no formato em que estão dispostos no PAC não possuem o grau de detalhamento mais adequado para a realização de compras conjuntas (EF4) .
49.	Por fim, constatou-se ainda que, embora a Central de Compras esteja, apesar das dificuldades, realizando compras conjuntas com os dados inseridos pelos órgãos no PGC, a realização de compras conjuntas pelos próprios órgãos resta prejudicada, tendo em vista que eles não possuem acesso aos dados da maneira e no formato que a Central de Compras possui, e porque não conseguem visualizar os dados inseridos pelas demais instituições.
50.	No máximo, é possível que um órgão visualize dados de UASG a ele vinculadas por meio da solicitação de perfil de acesso 'PAC-órgão', mas o problema de acesso aos dados persiste, pois eles não têm acesso ao dado bruto do PGC, não possuindo, portanto, autonomia para realizar os cruzamentos que julgar pertinentes para si (EF5) .
51.	Além disso, observou-se que há necessidade de um grau de conhecimento elevado em contratações públicas por parte dos órgãos, para que seja possível, com os dados obtidos, o estabelecimento de critérios adequados para realização de compras conjuntas, o que não foi a realidade identificada no Achado 3, do Apêndice D. Além disso, é necessária ainda a posse de ferramentas de TI adequadas, como o ClickSense, que permitam a geração dessas informações, e da existência de pessoal técnico qualificado para tratamento da informação gerada hoje pelo PGC (EF5) .
52.	Diante de todo esse cenário, será proposto recomendar a Seges/ME que reavalie a necessidade de se exigir esse nível de detalhamento na especificação dos itens a serem inseridos no PGC, conforme descrito na proposta de encaminhamento.
GOVERNANÇA DOS ÓRGÃOS
Capítulo 4 - O nível de maturidade em governança das contratações nos órgãos, relacionado ao planejamento anual das contratações, não contribui para o processo de elaboração e gestão do PAC.
53.	As principais fragilidades identificadas nos órgãos relativas à governança das contratações em relação à elaboração, execução e gestão do PAC foram:
a)	a ausência ou insuficiência de engajamento da alta cúpula no planejamento anual das contratações;
Gráfico 1:Respaldo da alta cúpula ao planejamento das contratações
Fonte: Elaboração própria (peça 264, p 18-19) 
54.	A atuação da alta cúpula ao planejamento das contratações, dentro dos órgãos, tem ocorrido, predominantemente, por meio da mera aprovação do PAC, sendo que essa aprovação decorre de obrigatoriedade prevista no art. 8° da IN Seges/ME 1/2019, ou seja, grande parte da atuação da alta cúpula se trata do cumprimento de um normativo e não de um ato volitivo da alta administração (Gráfico 1) .
55.	Reforçam essa conclusão outros resultados, como o fato de em apenas 23,6% dos órgãos a alta cúpula oferecer respaldo institucional por meio da criação de um comitê de contratações e em apenas 26,4%, por meio de incentivos à capacitação no tema. 
56.	A ausência de ações de treinamento relativas à utilização do Sistema PGC e à elaboração e acompanhamento do PAC em 77,2% (44/57) dos órgãos que possuíam Plano Anual de Capacitação, também vai ao encontro de tal conclusão (Gráfico 8) .
b)	ausência de calendário anual de compras e/ou plano de comunicação interno;
 Gráfico 2: Existência de calendário de compras nos órgãos
       Fonte: Elaboração própria (peça 264, p 20-21) 
57.	Apesar da exigência do artigo 6°, inciso III, da IN Seges/ME 1/2019, 66,7% dos órgãos não estabeleceram calendários de compras e dentre as 24 (33,3%) organizações que possuem calendário de compras, 62,50%, ou seja, 15 órgãos, registraram que, na maioria das vezes, os setores não cumprem os prazos nele previstos. 
58.	Nesse contexto, o Plano de Comunicação Interno é uma prática que, em conjunto com outras, ajuda a mitigar o risco de um percentual tão alto de órgãos não cumprir o calendário de compras, visto que a comunicação seria mais ativa sobre todas as fases e respectivos responsáveis pela elaboração, aprovação, execução e gestão do PAC. Apesar desses benefícios, 72,2% das organizações consultadas não possuem Plano de Comunicação interno.
c)	ausência de processo de trabalho formalmente instituído para: elaboração, aprovação, execução e gestão do PAC, incluindo procedimentos para estimativa de preços e de quantidades dos itens demandados; 
59.	O PAC, sendo o documento que consolida o processo de planejamento realizado pelas organizações públicas, precisa ter o processo de trabalho bem definido, pois essa prática contribuirá para as contratações serem realizadas com o devido planejamento. Além de proporcionar maior otimização e gerenciamento dos recursos públicos disponíveis, tendo em vista que planejamentos mais adequados à realidade do órgão permitem maior atendimento às suas necessidades.
Gráfico 3: Existência de normativo interno ou processo de trabalho sobre o PAC nos órgãos
	      Fonte: Elaboração própria (peça 264, p. 8-9) 
60.	No entanto, o que se observou no Gráfico 3 é que, apesar de 65,3% dos órgãos possuírem normativos internos ou processos de trabalho, somente 23,6% possuem tanto normativo quanto processo de trabalho definidos, ou seja, apresentam indicativo de estarem em um estágio mais avançado de governança em relação ao PAC, tendo em vista que não somente editaram uma norma interna para dispor sobre o processo de elaboração, aprovação e execução, como também definiram o seu processo de trabalho relativo ao PAC. 
61.	Enquanto, 29,2% sequer possuem normativo interno definindo o processo de trabalho relativo ao PAC e 12,5% possuem somente normativo interno, o que indica se tratar de organizações que apresentam grau de maturidade de planejamento ainda em desenvolvimento, pois não estruturaram inteiramente o fluxo processual referente ao PAC.
Gráfico 4: Estimativa de preços baseada unicamente em normativos ou orientações internas
	       Fonte: Elaboração própria (peça 285) 
62.	Corrobora com essa constatação o fato de, em apenas 33,3% dos órgãos, a alta cúpula oferecer respaldo ao planejamento das contratações por meio da aprovação de normativo interno relativo ao PAC (Gráfico 1) , de 72,2% dos órgãos não possuírem Plano de Comunicação interno (parágrafo 58) , de 66,7% não estabelecerem calendário de compras (Gráfico 2) e de somente 12,5% dos órgãos realizarem a estimativa de preços e quantidades com base em normativos ou orientações internas, ou seja, seguindo critérios e regras estabelecidos em diretrizes internas. (Gráfico 4) .
d)	ausência de treinamentos e capacitações das equipes responsáveis por cada etapa do processo.
Gráfico 5: Existência de plano anual de capacitação dos servidores aprovado e publicado
	        Fonte: Elaboração própria (peça 264, p. 48 e 49) 
63.	Em relação à capacitação, observou-se que 61,1% dos órgãos possuem Plano Anual de Capacitação que não contemplam ações de treinamento para a elaboração e acompanhamento do PAC, além do manuseio/utilização do Sistema PGC. Além de 20,8% dos órgãos, ou seja, 15 órgãos, sequer possuírem Plano Anual de Capacitação (Gráfico 5) e apenas 26,4% dos órgãos receberem respaldo da alta cúpula na forma de incentivos à capacitação nesse tema, conforme Gráfico 1.
64.	Quando questionados se houve capacitação dos servidores para a elaboração e acompanhamento do PAC, além do manuseio/utilização do Sistema PGC, 76,4% responderam que não houve a referida capacitação (Gráfico 19) .
65.	Nesse contexto, em que pese se reconheça o avanço introduzido pela edição da IN Seges/ME 1/2019, o planejamento anual das contratações ainda tem sido elaborado pelos órgãos de forma deficiente, contendo informações incorretas, imprecisas ou inverídicas, a fim de cumprir uma obrigação meramente normativa (EF1) . Isso tem prejudicado o controle e a gestão da execução, culminando com uma disparidade do executado em relação ao planejamento efetuado (EF2) , que contribui para o não atingimento do real objetivo de um planejamento anual das contratações (EF3) .
66.	As falhas nos PACs elaborados têm ocorrido, não só em razão de fragilidades identificadas no Sistema PGC e nos catálogos federais Catmat e Catser (conforme Achado 1 e Achado 2) , mas também, em decorrência da inexistência ou da deficiência na governança dos órgãos avaliados, relacionadas principalmente à ausência de processos de trabalho ou normativo interno definindo atribuições e responsabilidades na elaboração e aprovação do PAC, bem como procedimentos para estimativa de quantidades e valores (SE1) . Assim como devido à ausência de treinamento adequado dos colaboradores (SE2) .
67.	A ausência da definição desses procedimentos ou de normatização interna contribui para dificuldades, retrabalho e falhas na elaboração e aprovação do PAC (EF4) , assim como na possibilidade de inserção de objeto ou de quantitativos de bens e serviços no PAC com previsão abaixo ou acima da real necessidade da Administração (quantitativos subestimados e superestimados) (EF5) ou de inserção de valores estimados dos itens que não condizem com os valores reais (superestimados ou subestimados) (EF6) . 
68.	Pode ser apontada como uma das causas para a ausência de treinamento adequado aos colaboradores e a não adoção de processos de trabalho ou normativo interno pelos órgãos, a ausência de priorização do tema planejamento das contratações pela alta administração dos órgãos, bem como pelos gestores e colaboradores dos órgãos (C1) , que se mostrou evidente, por exemplo, em razão de:
a)	grande parte da atuação da alta administração dos órgãos, em relação ao PAC, se tratar de mero cumprimento de um normativo, no sentido de aprovar formalmente o seu respectivo PAC, e não de um ato volitivo da organização no sentido de priorizar o planejamento anual de suas contratações;
b)	falta de incentivo à capacitação e ao engajamento dos seus servidores para a elaboração do PAC e o manuseio/utilização do Sistema PGC; 
c)	planos anuais de capacitação que não contemplam ações de treinamento relativas ao PAC ou PGC ou inexistência desses planos dentro das organizações.
69.	A incipiente cultura do planejamento das contratações presente nas organizações (C2) , a baixa maturidade dos órgãos em governança das contratações relacionada ao PAC (C3) e a ausência ou insuficiência de diretrizes normativas acerca do processo de elaboração, execução e gestão do PAC (C4) também contribuem para não existência desses processos de trabalho ou normativos internos (SE1) .
70.	Verificou-se ainda que, em que pese a IN Seges/ME 1/2019 possuir quesitos relacionados à execução do PAC, o controle e a gestão da execução dos planos ainda se mostram incipientes na norma (EF7) , em especial quanto à definição do processo de trabalho para execução e gestão do PAC nos órgãos (SE3) , considerando: a definição de um calendário de compras e a adoção de medidas corretivas quando do descumprimento dos prazos (SE3.1) , cuja ausência podem ocasionar atraso dos demandantes para enviar tempestivamente a solicitação de contratações durante a execução do PAC (EF8) , com risco de não se realizar as compras e contratações nos prazos previstos (EF9) .
71.	Nesse caso, as causas passam pela baixa maturidade dos órgãos em governança das contratações relacionada ao PAC (C3) e, principalmente, pela ausência ou insuficiência de respaldo da alta cúpula ao planejamento das contratações dos órgãos e à capacitação dos seus colaboradores (C1) , mas também advém da ausência de previsão da necessidade de definição de normativo interno e processo de trabalho, bem como a ausência de outros dispositivos orientativos na IN Seges/ME 1/2019, que conectariam de maneira mais consistente as fases de planejamento e execução do PAC, auxiliando a gestão do PAC pelos órgãos (C4) .
72.	Nesse sentido, será proposto que as deficiências de governança encontradas em cada organização avaliada sejam informadas aos participantes, por meio de relatório individualizado de feedback, conforme modelo do Apêndice (peça 314) , a fim de que elas possam adotar medidas internas para corrigi-las, sem prejuízo de que na etapa posterior deste trabalho, elas sejam novamente avaliadas para verificar se alguma medida foi de fato adotada.
73.	Além disso, será proposto a Seges/ME que considere, quando da revisão ora em curso da atual IN que regulamenta o PAC, a possibilidade de incluir diretrizes aos órgãos para o processo de gestão da elaboração e execução dos seus respectivos PACs, considerando pelo menos a necessidade de os órgãos: 
a)	estabelecerem normativo interno e/ou processo de trabalho definindo as etapas de elaboração, aprovação, execução do PAC e de medidas efetivas para tratar o descumprimento dos prazos previstos no calendário de compras;
b)	elaboração do calendário de compras, preferencialmente contendo: a data desejada para a contratação ou a renovação de contrato, a duração estimada do processo da contratação, distinguindo fases interna e externa; a data esperada para o início do processo de contratação;
c)	implementarem o plano de comunicação interno com ações de divulgação sobre o PAC, contemplando, inclusive, o envio de e-mails de alerta quanto aos prazos estabelecidos no calendário de compras.
Capítulo 5 - Boas práticas de procedimentos para auxiliar a elaboração, aprovação, ajustes e gestão da execução do PAC
74.	As boas práticas, detalhadas no Apêndice E, identificadas em reuniões descritas no Apêndice B e avaliadas com base em evidências encaminhadas pelos órgãos MCTI, DNIT e CGU foram consolidadas no Quadro 2 disposto a seguir:
Quadro 2: Boas práticas identificadas nos órgãos
	Consolidado das boas práticas identificadas

	Estabelecimento de normativo interno dispondo e definindo os procedimentos relativos ao processo de elaboração, aprovação e execução do PAC e/ou seu processo de trabalho; contendo, no mínimo, previsão de:
a) 	definição de atribuições e responsabilidades das unidades administrativas internas;
b) 	obrigatoriedade de elaboração de calendário de compras;
c) 	cronograma do PAC com prazos máximos para as áreas realizarem as atividades relativas à elaboração, consolidação, aprovação, ajustes, publicação e, inclusive, de início da execução do PAC;
d) 	necessidade de cumprimento dos prazos indicados no cronograma, bem como de observância, pelas áreas, do prazo do planejamento da contratação e início da instrução processual previsto no calendário de contratações, de modo que o objeto pretendido seja contratado na data desejada;
e) 	previsão de transferência para o PAC do ano subsequente dos procedimentos de contratações de itens enviados após determinado período do ano de execução do PAC;
f) 	observância da legislação vigente relativa à pesquisa de preços e metodologia de pesquisa;
g) 	necessidade de inclusão de informações orçamentárias no Sistema PGC.

	Elaboração de manual detalhando procedimentos internos relativos ao processo de elaboração, aprovação, ajustes, publicação e execução do PAC.

	Divulgação interna do normativo ou do processo de trabalho estabelecido.

	Estabelecimento de um calendário de compras, contendo a definição dos prazos de cada setor para efetivação das contratações, bem como:
a) 	data desejada da contratação ou renovação de contrato;
b) 	data planejada para início do Planejamento da Contratação e instrução processual;
c) 	dias em atraso, quando houver; 
d) 	data do efetivo início da instrução;
e) 	data de previsão final da contratação após o início da instrução; 
f) 	data em que a contratação se concretizou, dentre outros campos.

	Adoção de providências no tocante às áreas requisitantes que não têm cumprido os prazos estabelecidos para o início dos processos de contratação, por meio de comunicação ou alertas por e-mail informando sobre: 
a) 	os dias de atraso em relação ao prazo disposto do calendário de compras;
b) 	a necessidade de readequação do prazo de recebimento, em caso de desistência da compra ou do atraso ocorrido para início do processo administrativo da contratação;
c) 	medidas a serem adotadas em caso de atraso no recebimento do bem ou início dos serviços decorrente da licitação;
d) 	transferência para o PAC do ano subsequente dos procedimentos de contratações de itens enviados após determinado período do ano de execução do PAC, em razão da ausência de tempo hábil para execução da contratação;

	Estabelecimento de plano de comunicação interno para constante divulgação das etapas de elaboração, aprovação e execução do PAC.

	Acompanhamento concomitante do PAC, durante sua execução, ao realizar as suas licitações/contratações, bem como realização de controle da gestão, utilizando-se de instrumentos de gerenciamento como: calendário de compras, plano de comunicação interno para constante divulgação das etapas relativas ao PAC e adoção de medidas efetivas em razão de descumprimento de prazos pelas áreas responsáveis.

Fonte: Elaboração própria
3.	ANÁLISE DOS COMENTÁRIOS DOS GESTORES
75.	Por meio da Nota Técnica SEI nº 16475/2021/ME, a Seges/ME se manifestou acerca das propostas de encaminhamento registradas no tópico 5 deste relatório.
76.	Em relação à recomendação proposta à Seges/ME para que se adotem medidas corretivas no Sistema PGC, ou no sistema que vier a incorporá-lo ou substituí-lo, nos termos do art. 174 da Lei 14.133/2021, relativamente a:
a)	falhas na usabilidade do Sistema PGC, entre elas:
[...]
a.2)  	expiração frequente do cadastro e do perfil do usuário;
77.	A Seges/ME ponderou que não se trataria de expiração do cadastro do perfil, mas da senha do usuário, que se expira caso o usuário fique mais de 30 dias sem acessar ao Sistema Integrado de Administração de Serviços Gerais (Siasg) , o que acarreta a necessidade de renovação da senha a cada 30 dias daqueles usuários que não operam rotineiramente o Siasg. Por essa razão, sugeriu que a recomendação fosse alterada (peça 313, p. 1) .
78.	No entanto, destaca-se que a expiração frequente do cadastro e do perfil do usuário consiste na falha indicada pelos usuários na utilização do PGC, conforme disposto nos Quadros 9 e 10. De fato, constatou-se, na auditoria, que a utilização da API da Rede Serpro trouxe grande parte dos problemas relativos ao cadastro e login do Sistema PGC, segundo consta nos parágrafos 20 e 71 do Achado 1 do Apêndice D, mostrando-se ser essa a principal causa dessas dificuldades relatadas pelos usuários. 
79.	A manifestação da Seges/ME corrobora com o relatado, além de complementar as informações contidas neste relatório, mas não acarreta a necessidade de retificação do encaminhamento proposto, pois ele deve se manter abrangente, seguindo o formato adotado nas demais propostas de encaminhamento relativas às falhas na usabilidade do Sistema PGC, cabendo à Seges/ME, identificar as soluções para essas falhas, o que se presume já estar sendo realizado, considerando que a resposta encaminhada foi elaborada nesse sentido. 
80.	De todo modo, apesar de não haver necessidade de retificação do encaminhamento proposto, com o intuito de melhorar a redação, optou-se por complementá-la com a menção à 'expiração frequente da senha', conforme disposto a seguir: 'expiração frequente do cadastro, senha e do perfil do usuário.'.
a.3)	ausência de integração com outros sistemas de compras públicas, especialmente o Siasg, exigindo controles manuais e paralelos;
81.	Em relação a esse dispositivo, a Seges/ME destacou que o Sistema PGC possui integração com a base do Sicon/Siasg, que possibilita a importação das informações de cadastro de um item proveniente de contratos anteriores (últimos 5 anos) , e com o Sistema Integrado do Planejamento (Siop) , que possibilita, de modo opcional, vincular o item da contratação a uma ação orçamentária existente. Considerando isso, sugeriu que fosse incluída no Relatório a existência dessas integrações mencionadas, bem como que a recomendação fosse redigida de modo mais específico, indicando quais outros sistemas deveriam ser interligados ao PGC (peça 313, p. 2) .
82.	Primeiramente, destaca-se que, conforme já explanado no parágrafo 54 do Achado 1 do Apêndice D, esperava-se que o Sistema PGC apresentasse sincronização automática de todas as informações relevantes e úteis presentes em módulos do Siasg, ao mesmo tempo em que tivesse seus produtos utilizados também por esses módulos, quando possíveis e necessários. Principalmente, com a intenção de que essas integrações gerassem benefícios práticos aos usuários, propiciando a solução das principais dificuldades enfrentadas, facilitando as tarefas a serem executadas no Sistema PGC, bem como incentivando/possibilitando a utilização desse sistema de maneira mais ampla e mais completa, inclusive, no gerenciamento da execução do PAC.
83.	Nesse sentido, a possibilidade que o usuário possui de vincular um item de uma contratação a uma ação orçamentária, embora tenha sido constatada no decorrer da auditoria, não foi mencionada por não propiciar benefício direto ao usuário, caso ele optasse por preencher essa informação. O Sistema PGC não utiliza esse input para gerar nenhuma informação útil ao usuário, como, por exemplo, a emissão de um alerta indicando que o orçamento estimado do órgão está próximo de ser superado.
84.	Em relação à possibilidade de importação das informações de cadastro de um item proveniente de contratos anteriores, já havia menção no relatório, mas entendeu-se pertinente realizar ajustes na redação, de modo a tornar mais claro o entendimento nos parágrafos 54 e 61 do Achado 1 do Apêndice D.
85.	Por fim, quanto ao questionamento acerca de quais outros sistemas deveriam ser interligados ao Sistema PGC, ressalta-se que não foi escopo da auditoria a verificação exaustiva de quais sistemas existentes na Administração Pública Federal deveriam estar interligados ao Sistema PGC.  O que fez parte do escopo foram as dificuldades encontradas pelos usuários na utilização do PGC, algumas das quais poderiam ser solucionadas caso houvesse essas integrações. Dentre essas possibilidades de integrações, a interação com o Comprasnet mostra-se uma das mais vantajosas e necessárias. 
86.	A título de exemplo, os parágrafos 49, 54 e 59 do Achado 1 do Apêndice D, apresentam algumas possíveis integrações que trariam benefícios direitos aos usuários quando da utilização do Sistema PGC, entretanto, ressalta-se que não se trata de lista exaustiva e que deve servir apenas como indicativo das possibilidades existentes, pois a identificação da melhor solução cabe ao gestor do Sistema, no caso, à Seges/ME.
87.	Nesse contexto, entende-se que a recomendação deve manter a redação atual, tendo em vista caber à Seges/ME a identificação de quais sistemas deveriam ser, a seu critério, integrados ao PGC, de modo a agregar melhorias na usabilidade do Sistema, bem como novas funcionalidades. Ação que, inclusive, já está sendo adotada pela Seges/ME, pois, em sua resposta (peça 313, p. 2) , indicou haver previsão de ações evolutivas no Sistema PGC, tais como a integração com o Sistema ETP, Comprasnet, Contratos e outros, assim como a disponibilização de outras funcionalidades.
a.4)	formulários extensos e complexos, associado ao tempo de conexão pequeno e ausência de alertas de perda iminente da conexão, cuja correção permitiria a melhoria da qualidade da experiência do usuário;
88.	Quanto a essa proposta de recomendação, a Seges/ME destacou que a principal dificuldade de preenchimento existente no Sistema PGC, em termos de usabilidade, advém do tempo despendido para identificação do código Catmat/Catser adequado, e não pela complexidade de preenchimento do formulário em si, tendo em vista que, em razão do tempo despendido na busca desses códigos é que acontece a perda de conexão e a consequente perda da informação, devido à ausência de salvamento automático (peça 313, p. 1-2) . Além disso, salientou que o sistema emite alertas de perda iminente de conexão (peça 313, p. 2-3) , o que de fato acontece.
89.	Dessa forma, considerando as ponderações trazidas pela Seges/ME, entendeu-se pertinente ajustar a redação da proposta de encaminhamento excluindo o termo 'complexo' relacionado aos formulários e inserindo 'a ausência de salvamento automático' como adjetivação desses formulários, de modo a tornar a proposta de encaminhamento mais alinhada às falhas identificadas. 
90.	Além disso, considerando que a própria Seges/ME vislumbrou que a busca dos códigos dos catálogos de materiais e serviços disponibilizada no Sistema PGC é a principal dificuldade de preenchimento existente no Sistema PGC, o que vai ao encontro do detalhado no Achado 2, do Apêndice D, deste Relatório, entendeu-se que seria cabível complementar a redação do dispositivo proposto com a falha relativa à busca ineficiente existente no Sistema PGC, que onera o preenchimento do PAC pelos usuários, ao adicionar uma etapa anterior ao efetivo preenchimento, no caso, a pesquisa dos códigos dos catálogos em outra ferramenta de busca fora do Sistema PGC.
91.	Assim, segue a redação da proposta de encaminhamento, após as retificações e complementações: 'formulários extensos, associados ao tempo de conexão pequeno, ausência de salvamento automático e à disponibilização no Sistema PGC de ferramenta de pesquisa ineficiente dos códigos dos catálogos de itens, cuja correção permitiria a melhoria da qualidade da experiência do usuário;'. 
92.	Por fim, como destaque, informa-se que a Seges/ME está ciente da situação detalhada e já iniciou estudos em busca da melhor solução (peça 313, p. 1-2 e p. 2-3) .
b)	falhas de integridade da base de usuários do Sistema PGC, que permite o acesso de pessoas em situação legal incompatível com a atividade de alimentação e gerenciamento do sistema;
93.	A Seges/ME alegou que a falha não é no Sistema PGC, mas sim decorrente do fato de a Rede Serpro não possuir integração com o Sistema Informatizado de Controle de óbitos (Sisobi) , razão pela qual sugere reformulação ou supressão de tal dispositivo.
94.	No entanto, ressalta-se que independentemente do motivo que está ocasionando tal situação, fato é que se identificaram falhas de integridade na base de usuários do Sistema PGC, conforme disposto no parágrafo 73-74 do Achado 1, do Apêndice D, pois, ao se analisar a base de dados do Sistema PGC, identificou-se a existência de uma pessoa com 10 anos de idade com acesso ao sistema, além de 41 pessoas que constavam na lista do Sisobi com cadastro ativo; sendo que destes, 6 haviam sido cadastrados depois da data do suposto falecimento.
95.	Diante desses fatos, entende-se que a proposta de encaminhamento deve ser mantida no formato atual, cabendo à Seges/ME identificar as causas dessas falhas e tomar as providências necessárias para saneá-las no PGC, seja acionando o Serpro ou outras adotando medidas para implementação das soluções.
c)	dificuldades de acesso e de concessão de perfil aos usuários, o que poderia ser melhorado, apenas como exemplo, por meio da possibilidade de se utilizar o login único do Governo Federal, em substituição à solução atual de autenticação via API do Serpro no Sistema PGC, em consonância com a iniciativa 4.4 do objetivo 4 da Estratégia de Governo Digital (EGD 2020/2022) ;
d)	ausência de módulos, no Sistema PGC, para etapa de gestão do PAC que permitam aos órgãos, inclusive aqueles com mais de uma Uasg, usufruírem efetivamente dos benefícios oriundos do planejamento via o referido sistema, isto é, visualizando as aquisições planejadas, emitindo relatórios completos e específicos, que atendam às suas necessidades, tais como por meio da geração de um calendário anual de compras contendo todas as contratações previstas para determinado período;
96.	Em relação à letra 'c' disposta acima, a Seges/ME corroborou com o entendimento de que o login único irá facilitar o acesso e a concessão de perfis aos usuários do Sistema PGC, mas salientou a dificuldade de implementação a curto prazo devido a restrições orçamentárias e contratuais (peça 313, p. 3) .
97.	Enquanto, que, relativamente à letra 'd', a Seges/ME ressaltou que a criação de um módulo de gerenciamento, desde o lançamento do Sistema PGC, esteve nos planos para ser realizado, mas não havia sido iniciado, em razão da priorização de correções e evoluções do módulo existente, bem como pela escassez de recursos financeiros (peça 313, p. 3) . 
98.	Além de se pronunciar indagando que este momento não parece ser o mais oportuno, considerando a sobrevinda da nova de Lei nº 14.133/2021 - Lei de Licitações e Contratos Administrativos, que demandará outras mudanças no Sistema de Compras do Governo Federal e que irá impactar em outros projetos do ME. Por essa razão, sugere a supressão desta recomendação, ou a prolação de prazos razoáveis para atendimento do dispositivo (peça 313, p. 3) .
99.	Nas duas situações, a Seges/ME informou haver restrições orçamentárias, que dificultam a implementação das soluções, além de mencionar a dificuldade de solucionar os problemas no curto prazo. Nesse contexto, destaca-se que não há necessidade dessa preocupação por parte da Seges/ME, pois não é este Tribunal que irá impor prazos para solução dessas questões e sim a própria Seges/ME, quando da elaboração do plano de ação para implementação das recomendações propostas, a ser enviado para cumprimento do disposto no parágrafo 141.3 e subitens do item 5.
100.	Nesse plano é que deverão constar as ações a serem realizadas pela Seges/ME para solucionar as falhas identificadas, bem como para implementar as melhorias que se julgarem pertinentes, no prazo mais adequado à realidade financeiro-orçamentária do órgão o no momento mais oportuno, considerando os projetos em andamento concomitantemente.
101.	Além disso, ressalta-se que, considerando a edição da nova Lei 14.133/2021, que terá repercussão nos Sistemas de Compras do Governo Federal, conforme detalhado nos parágrafos 35-40, a redação da proposta de encaminhamento do parágrafo 141.1 do item 5 menciona que as medidas corretivas deverão ser adotadas no Sistema PGC ou em sistema que vier a incorporá-lo ou substitui-lo, justamente para que a Seges/ME tenha autonomia para adotar a estratégia que considerar mais adequada e oportuna para solucionar as falhas identificadas no SPGC.
102.	Nesse contexto, não há necessidade de modificação das propostas de encaminhamento citadas.
e)	ausência de avaliação periódica da qualidade do serviço de suporte técnico prestado aos usuários, de modo a garantir que os técnicos que atuam nele sejam adequadas e rigorosamente treinados, não apenas no sistema em si, mas também nas regras jurídicas e de negócios subjacentes ao produto, nos termos do processo 9.4 do PMBOK6, disponibilizando a eles elementos de atendimento padronizados em scripts a fim de permitir um aprimoramento do serviço prestado.
103.	Em relação a essa proposta de encaminhamento, a Seges/ME se manifestou sugerindo alteração da recomendação, tendo em vista a realização de avaliação periódica pelos usuários em até 3 dias, após o fechamento do chamado e o fato de as dúvidas jurídicas serem todas respondidas pela equipe da Seges/ME (peça 313, p. 3) .
104.	Da análise da resposta, percebeu-se um equívoco de interpretação acerca do dispositivo, razão pela qual se entendeu necessário esclarecer melhor o teor da proposta de deliberação.
105.	Conforme disposto nos parágrafos 93 a 95 do Achado 1, do Apêndice D, não se está afirmando que a Seges/ME não esteja solucionando os problemas e/ou dúvidas relatados pelos usuários à Central de Atendimento, ou que não há canais de atendimento disponibilizados aos usuários, mas sim que foram identificadas falhas na Central de Atendimento que estão influenciando na qualidade dos serviços de suporte prestado aos usuários.
106.	Por exemplo, quando mais de 95% da totalidade de chamados realizados no nível 1 de suporte são transferidos para o segundo nível sem qualquer tipo de tratamento, ainda que objeto da demanda fosse típico de primeiro nível, há indicativo de que o primeiro nível de suporte não está conseguindo, por meio da sua atuação, prestar um serviço que solucione adequadamente as demandas, de modo que não está agregando valor aos usuários.
107.	A necessidade de insistência pelo usuário no atendimento, por meio da abertura de dois, três, até quatro chamados, por exemplo, para ter seu problema solucionado, além de ser desgastante para aquele que está enfrentando problemas com a ferramenta ou possui dúvidas a serem esclarecidas, demonstra a baixa qualidade do serviço de suporte prestado ao usuário e a possibilidade de melhorias na formatação da prestação dos serviços. 
108.	Nesse contexto, não há necessidade de modificação da proposta de encaminhamento citada e apenas será incluída menção direta à Seges/ME, de modo que reste claro que o dispositivo se refere à necessidade de avaliação periódica a ser realizada pela Seges/ME, a quem cabe utilizar a avaliação da qualidade prestada pelos usuários para avaliar o nível de serviço do suporte prestado atualmente e promover o aperfeiçoamento constante desses serviços. 
109.	Dessa forma, segue o formato final da redação da proposta de encaminhamento: 
'ausência de avaliação periódica, pela Seges/ME, da qualidade do serviço de suporte técnico prestado aos usuários, de modo a garantir que os técnicos que nele atuam sejam adequadas e rigorosamente treinados, não apenas no sistema em si, mas também nas regras jurídicas e de negócios subjacentes ao produto, nos termos do processo 9.4 do PMBOK6, disponibilizando a eles elementos de atendimento padronizados em scripts a fim de permitir um aprimoramento do serviço prestado.' (grifou-se) 
110.	Em relação à recomendação proposta à Seges/ME para avaliar a conveniência e a oportunidade de, em futuras revisões da IN Seges/ME 1/2019:
a) 	flexibilizar a exigência do nível de descrição dos itens a serem inseridos no sistema, atualmente atrelados aos catálogos Catmat e Catser, em consonância com o disposto no parágrafo único, do artigo 1°, da IN Seges/ME 40/2020, considerando as dificuldades para identificação e inserção dos códigos adequados e a antecipação de descrição detalhada de objeto a ser adquirido apenas no exercício seguinte, considerando ainda a possibilidade de futura integração entre o PGC e os demais sistemas de compras, como o SIASG, o SIASGnet e o Comprasnet;
111.	A Seges/ME se manifestou sugerindo que se mencionasse que tais restrições identificadas já eram de seu conhecimento e que já está envidando esforços para melhoria do sistema, além de informar que pretende proceder à flexibilização proposta acerca da exigência do nível de descrição dos itens a serem inseridos no sistema. 
112.	Apesar desse posicionamento, entretanto, ressaltou que a flexibilização em tela, se tomada de maneira insularizada reduz o potencial de cruzamento de dados para fins de compras compartilhadas. Além disso, também entendeu que a recomendação deveria ser no sentido de promover um nível maior de agregação das informações do PAC, diferentemente do nível micro trazido pelos Catmat e Catser.
113.	Observou-se que a Seges/ME, mais uma vez, acabou se posicionando pretendendo que a proposta de encaminhamento fosse mais específica em relação àquilo que entende ser a solução para o problema levantado, entretanto, enfatiza-se que não é papel da auditoria ir em busca ou apontar as melhores soluções para os problemas identificados. Esse papel cabe ao auditado, no caso, a Seges/ME. 
114.	Nesse caso específico, não cabe à auditoria reavaliar o nível de agregação dos catálogos, porque essa análise não fazia parte do escopo da auditoria e sim a verificação do possível impacto que a utilização dos catálogos Catmat e Catser poderia estar trazendo para o processo de elaboração do PAC e para a utilização do Sistema PGC, o qual foi detalhado no Achado 2 do Apêndice D. 
115.	Destaca-se, todavia, que independente da solução que a Seges/ME irá entender como a mais adequada, ela deverá ser sistêmica e tomada considerando as diversas variáveis relacionadas (a utilização do Catmat e Catser no Sistema PGC, o formato dos catálogos Catmat e Catser, a necessidade de se utilizar um denominador comum para realização de compras compartilhadas, etc.) e os impactos que cada uma delas produz na questão levantada.
116.	Em relação à ressalva da Seges/ME de que a flexibilização em tela, se tomada de maneira insularizada, tem poder para reduzir o potencial de cruzamento de dados para fins de compras compartilhadas, destaca-se que tal risco consta da análise realizada nos parágrafos 102-104, mas que cabe à Seges/ME, quando da busca pela melhor solução para esse problema, envidar esforços para mitigar, ou até mesmo aceitar, esse risco. Por fim, destaca-se que nos parágrafos 55-56 e 73-77, já constava menção à manifestação da Seges/ME sobre o conhecimento acerca do problema relatado.
117.	Nesse contexto, entende-se não haver necessidade de modificação da redação proposta, apenas de complemento sobre a necessidade de se manter a potencial capacidade de realização de compras conjuntas, conforme redação a seguir:
'flexibilizar a exigência do nível de descrição dos itens a serem inseridos no sistema, atualmente atrelados aos catálogos Catmat e Catser, em consonância com o disposto no parágrafo único, do artigo 1°, da IN Seges/ME 40/2020, considerando as dificuldades para identificação e inserção dos códigos adequados e a antecipação de descrição detalhada de objeto a ser adquirido apenas no exercício seguinte, considerando ainda a possibilidade de futura integração entre o PGC e os demais sistemas de compras, como o SIASG, o SIASGnet e o Comprasnet, bem como a adoção de medidas no sentido de se mitigar o risco de redução da capacidade de realização de compras compartilhadas;' (grifou-se) 
b)	 inserir orientação para que os órgãos e entidades integrantes do Sisg estabeleçam normativo interno e/ou processo de trabalho relativo ao PAC que contemple pelo menos:
[...]
b.2) 	a definição das atribuições, responsabilidades e prazos para o processo de gestão da execução do PAC aprovado, a exemplo do contido na Portaria MCTI 6.712/ 2019, contendo:
[...]
b.2.1) a necessidade de elaboração de um calendário de compras com, pelo menos, as seguintes informações: a data desejada para a contratação ou a renovação de contrato, a duração estimada do processo da contratação, distinguindo fases interna e externa; a data esperada para o início do processo de contratação;
118.	Em relação a essa proposta de recomendação, a Seges/ME sugere que seja suprimida, pois entende que por já constar na IN Seges/ME 1/2019 a exigência da necessidade de elaboração de um calendário de compras, uma recomendação nesse teor seria tarefa bis in idem  (peça 313, p. 4) .
119.	Entretanto, ressalta-se que o intuito desse dispositivo não é tratar sobre a necessidade de elaboração de um calendário de compras, pois realmente essa exigência já consta na IN Seges/ME 1/2019 e foi abordada no parágrafo 110, do Achado 3. O objetivo dessa proposta é introduzir a possibilidade de, em futura revisão da IN, a Seges inserir orientações aos órgãos para estabelecimento de normativo interno e/ou processo de trabalho definindo o processo de elaboração e gestão do PAC, que deverá conter, no mínimo, dentre alguns aspectos, detalhes desse importante instrumento de gestão, no caso, o calendário de compras previsto no artigo 6°, inciso III, da IN Seges/ME 1/2019.
120.	Assim, em razão das dificuldades na elaboração do calendário de compras enfrentadas pelos órgãos, que foram constatadas nas respostas ao questionário, a intenção dessa proposta é atuar na lacuna normativa identificada, complementando o dispositivo existente na IN Seges/ME 1/2019, no artigo 6°, inciso III, de modo a possibilitar o aperfeiçoamento de instrumento de controle tão útil à gestão da execução do PAC.
121.	Nesse contexto, pretende-se que a Seges/ME inclua dispositivos na IN, que indiquem parâmetros mínimos que deverão constar da definição desses processos de trabalho relativos à gestão da execução do PAC pelos órgãos e que complemente as disposições relativas ao calendário de compras com parâmetros mínimos que elucidarão à elaboração desse calendário de compras pelos órgãos. Dessa forma, almeja-se que esse instrumento alcance seu real propósito e contribua para a gestão da execução do PAC de modo efetivo.
122.	Assim, entende-se que não há necessidade de supressão do dispositivo e, com o intuito de tornar a redação mais compreensível, apenas será inserida expressamente o dispositivo da IN que exige a elaboração de calendário de compras, conforme redação a seguir:
[...] a necessidade de elaboração de calendário de compras, previsto no artigo 6°, inciso III, da IN Seges/ME 1/2019, contendo, pelo menos, as seguintes informações: a data desejada para a contratação ou a renovação de contrato, a duração estimada do processo da contratação, distinguindo fases interna e externa; a data esperada para o início do processo de contratação;
4.	CONCLUSÃO 
123.	O objetivo geral desse trabalho foi avaliar se o Plano Anual de Contratações (PAC) e o Sistema de Planejamento e Gerenciamento de Contratações (PGC) estão contribuindo para o aperfeiçoamento do planejamento das contratações públicas, a partir dos seguintes objetivos específicos: 
a)	em que grau o planejamento das compras governamentais tem sido aperfeiçoado desde o advento do PAC, implementado pela IN Seges/ME 1/2019, avaliando-se o nível de adesão por parte dos órgãos à obrigatoriedade da inclusão das informações no Sistema PGC a partir de 2019;  
b)	quais os resultados obtidos na melhoria do planejamento das compras públicas realizadas desde então; 
c)	 qual o nível de qualidade do sistema informatizado utilizado para apoiar a elaboração do PAC.
124.	Os resultados obtidos indicaram que, apesar dos indícios de baixo engajamento dos órgãos no processo de elaboração do PAC, obtidos ao se analisar as UASG com PAC preenchido na base de dados do Sistema PGC, ocorreu de fato adesão dos órgãos em relação a esse processo, tendo em vista que os 72 órgãos consultados informaram ter elaborado o PAC de 2020. 
125.	De todo modo, também foram constatados, apesar de as organizações estarem elaborando o PAC e, portanto, estarem em conformidade com o exigido pela IN Seges/ME 1/2019, indícios de elaboração de planos de modo meramente formal ou com informações incorretas, imprecisas ou inverídicas, ou seja, apenas para atender à obrigação que a norma impõe, o que não reflete o objetivo pretendido ao se realizar um planejamento das contratações, qual seja, a identificação antecipada das demandas de uma organização, de modo que se invista orçamento apenas no que for relevante para se atingir à reais necessidades da Administração.
126.	Nesse contexto, identificou-se que as falhas nos PACs elaborados têm ocorrido, principalmente, dentre os seguintes motivos a seguir descritos.
127.	Em razão de fragilidades identificadas no Sistema PGC, tais como: dificuldades de acesso, de senha e de cadastro no sistema, de formulários extensos e com muitos campos de preenchimento obrigatório, sem salvamento automático e com tempo de conexão relativamente curto (15 minutos) , que proporcionam perda de dados pelos órgãos, contribuindo para a má experiência do usuário. 
128.	Além do fato de o aplicativo ser pouco intuitivo e amigável, o que impõe dificuldade no cadastramento dos itens e na sua visualização posterior ou mesmo o acompanhamento da execução do que fora planejado, já que não existe um módulo de gestão de planejamento.
129.	E, também, em decorrência da ausência de geração de relatórios úteis pelo sistema, bem como de filtros específicos para a gestão do PAC, que acarreta a necessidade de utilização, pelos órgãos, de controles paralelos, com planilhas eletrônicas, por exemplo.
130.	A principal causa identificada para esses problemas detectados decorre do planejamento deficiente do desenvolvimento do Sistema. Entretanto, também contribuem para essas falhas a ausência de um plano de sustentação adequado ao Sistema, um suporte técnico ao usuário deficiente, bem como a falta de conectividade entre o PGC e os demais sistemas relacionados às aquisições no Governo Federal, como o Siasg e o Comprasnet, o que gera retrabalho e baixo nível de satisfação do usuário com a ferramenta.
131.	Diante desses fatos, foi possível constatar que o Sistema PGC não se presta integralmente à finalidade para o qual foi desenvolvido, qual seja, o planejamento racional das compras públicas, e que a fragmentação das contratações públicas, ainda é um problema não vencido, mesmo após o advento do PAC.
132.	Ressalta-se aqui também que, durante a realização desta fiscalização, foi aprovada a Lei 14.133/2021, a qual poderá acarretar a incorporação ou substituição, ao PNCP, de boa parte das funcionalidades hoje executadas pelo PGC, promovendo a integração entre os demais sistemas de aquisições da Administração Pública Federal, o que é uma demanda dos órgãos ouvidos durante esta auditoria, e possibilitando a correção de algumas das falhas aqui detectadas.
133.	Por essa razão, a fim de evitar elaborar recomendações de correções e aprimoramento específicos em relação ao atual PGC, tendo em vista que este sistema pode se tornar um módulo a ser incorporado ao novo PNCP ou até mesmo ser totalmente descartado quando do desenvolvimento do novo Portal, propõe-se que as falhas aqui detectadas sejam objeto de recomendação à Seges/ME para que providencie a sua correção, seja no PGC, ou em sistema que vier a incorporá-lo ou substituí-lo.
134.	Também foram identificados dentre os motivos para as falhas na política dos PAC elaborado: a consulta aos códigos nos catálogos Catmat e Catser, devido à sua forma de busca ineficiente, do elevado quantitativo de itens dos catálogos e das alterações frequentes de seus itens.
135.	Bem como o nível de detalhamento da especificação dos itens exigido para cadastramento das demandas no Sistema PGC, que não se mostra adequado para fase de planejamento, visto que a fase de elaboração do PAC ocorre antes da elaboração do ETP, cujo preenchimento exigido, conforme IN Seges/ME 40/2020, é por necessidade/solução. 
136.	Além disso, tal nível de detalhamento exigido não se mostra ideal para a realização de compras conjuntas pela Central de Compras, por impor dificuldades aos seus processos de depuração dos dados, tampouco pelos órgãos, visto eles não terem acesso a informações sobre as compras de outros órgãos que não aqueles subordinados a si.
137.	Com efeito, pode-se concluir que a utilização dos catálogos Catmat e Catser, no formato e com as fragilidades que possuem, com itens com especificação detalhada e com uma pesquisa de itens ineficiente, não fomenta o planejamento anual das contratações, além de atuar como empecilho à elaboração do PAC e à indução do planejamento, que era o objetivo principal do Acórdão 2622/2015-TCU-Plenário.
138.	Diante de todo esse cenário, será proposto recomendar a Seges/ME que reavalie a necessidade de se exigir esse nível de detalhamento na especificação dos itens a serem inseridos no PGC, conforme descrito na proposta de encaminhamento.
139.	Por fim, também foram identificadas, dentre os motivos para as falhas nos PACs, deficiências na governança das organizações, especialmente, a inexistência ou deficiência de processos de trabalho ou de normativo interno, definindo atribuições e responsabilidades na elaboração, aprovação, execução e gestão do PAC; a ausência de priorização do tema planejamento das contratações pela alta cúpula, bem como pelos gestores e colaboradores dos órgãos; a incipiente cultura do planejamento das contratações presente nas organizações; e a ausência ou insuficiência de diretrizes normativas acerca do processo de elaboração, execução e gestão do PAC.
140.	A deficiência dessas práticas nos órgãos avaliados contribui para ocorrência de falhas no processo de elaboração e aprovação do PAC.  
141.	Nesse sentido, será proposto que as deficiências de governança encontradas em cada organização avaliada sejam informadas aos participantes, por meio de relatório individualizado de feedback, conforme modelo do Apêndice (peça 314) , a fim de que elas possam adotar medidas internas para corrigi-las, sem prejuízo de que na etapa posterior deste trabalho, elas sejam novamente avaliadas para verificar se alguma medida foi de fato adotada.
141.1.	Além disso, será proposto a Seges/ME que considere, quando da revisão ora em curso da atual IN que regulamenta o PAC, a possibilidade de incluir diretrizes aos órgãos para o processo de gestão da elaboração e execução dos seus respectivos PACs, considerando pelo menos a necessidade de os órgãos: 
a)	estabelecerem normativo interno e/ou processo de trabalho definindo as etapas de elaboração, aprovação, execução do PAC e de medidas efetivas para tratar o descumprimento dos prazos previstos no calendário de compras;
b)	elaboração do calendário de compras, preferencialmente contendo: a data desejada para a contratação ou a renovação de contrato, a duração estimada do processo da contratação, distinguindo fases interna e externa; a data esperada para o início do processo de contratação;
c)	implementarem o plano de comunicação interno com ações de divulgação sobre o PAC, contemplando, inclusive, o envio de e-mails de alerta quanto aos prazos estabelecidos no calendário de compras.
5.	PROPOSTAS DE ENCAMINHAMENTO
142.	Ante todo o exposto, submetem-se os autos à consideração superior para envio ao gabinete do relator, com as seguintes propostas:
142.1.	recomendar à Secretaria de Gestão do Ministério da Economia, com fundamento no art. 250, III, do Regimento Interno do TCU e no art. 11 da Resolução-TCU 315, de 2020, que adote as providências indicadas nos subitens seguintes, devendo comunicar a este Tribunal, por envio de plano de ação, no prazo de cento e vinte dias, a contar da ciência do acórdão que vier a ser proferido, quais providências serão tomadas e indicar quem serão os responsáveis por cada uma delas:
142.1.1.	adote medidas corretivas no Sistema PGC, ou no sistema que vier a incorporá-lo ou substituí-lo, nos termos do art. 174 da Lei 14.133/2021, em relação às seguintes falhas, abaixo identificadas, com objetivo de melhor apoiar os órgãos na elaboração do PAC, para a concretização plena das diretrizes emanadas no item 9.2 do Acórdão 2622/2015-TCU-Plenário e no Acórdão 1524/2019-TCU-Plenário:
142.1.1.1.	falhas na usabilidade do Sistema PGC, entre elas: a) dificuldades de preenchimento, de inclusão e de gerenciamento de informações do PAC no sistema; b) expiração frequente do cadastro, da senha e do perfil do usuário; c) ausência de integração com outros sistemas de compras públicas, especialmente o Siasg, exigindo controles manuais e paralelos; d) formulários extensos, associados ao tempo de conexão pequeno, à ausência de salvamento automático e à disponibilização no Sistema PGC de ferramenta de pesquisa ineficiente dos códigos dos catálogos de itens, cuja correção permitiria a melhoria da qualidade da experiência do usuário;
142.1.1.2.	falhas de integridade da base de usuários do Sistema PGC, que permite o acesso de pessoas em situação legal incompatível com a atividade de alimentação e gerenciamento do sistema; dificuldades de acesso e de concessão de perfil aos usuários, o que poderia ser melhorado, apenas como exemplo, por meio da possibilidade de se utilizar o login único do Governo Federal, em substituição à solução atual de autenticação por meio de API do Serpro no Sistema PGC, em consonância com a iniciativa 4.4 do objetivo 4 da Estratégia de Governo Digital (EGD 2020/2022) ;
142.1.1.3.	ausência de módulos, no Sistema PGC, para etapa de gestão do PAC que permitam aos órgãos, inclusive aqueles com mais de uma Uasg, usufruírem efetivamente dos benefícios oriundos do planejamento por meio do referido sistema, isto é, visualizando as aquisições planejadas, emitindo relatórios completos e específicos, que atendam às suas necessidades, tais como por meio da geração de um calendário anual de compras contendo todas as contratações previstas para determinado período;
142.1.1.4.	ausência de avaliação periódica, pela Seges/ME, da qualidade do serviço de suporte técnico prestado aos usuários, de modo a garantir que os técnicos que nele atuam sejam adequadas e rigorosamente treinados, não apenas no sistema em si, mas também nas regras jurídicas e de negócios subjacentes ao produto, nos termos do processo 9.4 do PMBOK6, disponibilizando a eles elementos de atendimento padronizados em scripts a fim de permitir um aprimoramento do serviço prestado.
142.1.2.	avalie a conveniência e a oportunidade de, em futuras revisões da IN Seges/ME 1/2019:
142.1.2.1.	flexibilizar a exigência do nível de descrição dos itens a serem inseridos no sistema, atualmente atrelados aos catálogos Catmat e Catser, em consonância com o disposto no parágrafo único, do artigo 1°, da IN Seges/ME 40/2020, considerando as dificuldades para identificação e inserção dos códigos adequados e a antecipação de descrição detalhada de objeto a ser adquirido apenas no exercício seguinte, considerando ainda a possibilidade de futura integração entre o PGC e os demais sistemas de compras, como o SIASG, o SIASGnet e o Comprasnet, bem como a adoção de medidas no sentido de se mitigar o risco de redução da capacidade de realização de compras compartilhadas;
142.1.2.2.	elaborar orientação para que os órgãos e entidades integrantes do Sisg estabeleçam normativo interno e/ou processo de trabalho relativo ao PAC que contemple pelo menos:
142.1.2.2.1.	a definição das atribuições, responsabilidades e prazos para execução das etapas de elaboração e aprovação do PAC, conforme exigido na IN Seges/ME 1/2019, e a exemplo do contido na Portaria MCTI 6.712/2019;
142.1.2.2.2.	a definição das atribuições, responsabilidades e prazos para o processo de gestão da execução do PAC aprovado, a exemplo do contido na Portaria MCTI 6.712/ 2019, contendo:
142.1.2.2.2.1.	a necessidade de elaboração de um calendário de compras, conforme previsto no artigo 6°, inciso III, da IN Seges/ME 1/2019, contendo, além da data desejada da contratação ou da renovação de contrato, pelo menos, as seguintes informações: a duração estimada do processo da contratação, distinguindo as fases interna e externa e a data esperada para o início do processo de contratação;
142.1.2.2.2.2.	o estabelecimento de medidas efetivas para tratar o descumprimento, por parte dos respectivos responsáveis, dos prazos previstos no calendário de compras definido;
142.1.2.2.2.3.	a implementação, pelos órgãos, do plano de comunicação interno com ações de divulgação sobre o PAC, sua importância e fases internas, incluindo, entre outros, o envio de e-mails de alerta aos respectivos responsáveis quanto aos prazos estabelecidos no calendário de compras, nos termos do item 3.3 do Apêndice A do Referencial Básico de Governança Organizacional 3° edição;
142.2.	encaminhar, por meio eletrônico, o Relatório, o Voto e o Acórdão, bem como o Relatório da Unidade Técnica que integra os autos, aos órgãos que responderam ao questionário e à Seges/ME;
142.3.	retornar os autos à Selog e à Sefti para que sejam gerados os relatórios individuais de feedaback, com base nas respostas ao questionário e conforme modelo acostado à peça 314, e para encaminhá-los, por meio eletrônico, aos órgãos respondentes;
142.4.	nos termos do art. 8º da Resolução-TCU 315, de 2020, fazer constar, na ata da sessão em que estes autos forem apreciados, comunicação do relator ao colegiado no sentido de monitorar as recomendações constantes no item 142.1 e seus subitens; e
142.5.	arquivar os presentes autos, com fulcro no art. 169, inciso V, do Regimento Interno do TCU.".
	É o Relatório.

não há.

Não atuou.

AUDITORIA OPERACIONAL. PLANO ANUAL DE CONTRATAÇÕES. NORMA DA SEGES/ME. SISTEMA PGC. GOVERNANÇA INTERNA DE CADA ÓRGÃO. AVANÇOS. OPORTUNIDADES DE MELHORIA. NOVA LEI DE LICITAÇÕES. RECOMENDAÇÕES. ARQUIVAMENTO.

RELATÓRIO DE AUDITORIA (RA)

Secretaria de Controle Externo de Aquisições Logísticas (Selog); e Secretaria de Fiscalização de Tecnologia da Informação (Sefti).

Em exame Auditoria de Natureza Operacional (ANOP) realizada em conjunto pela Secretaria de Controle Externo de Aquisições Logísticas (Selog) e a Secretaria de Fiscalização de Tecnologia da Informação (Sefti) do TCU, em 72 organizações públicas federais, com o objetivo de avaliar se o Plano Anual de Contratações (PAC) e o Sistema de Planejamento e Gerenciamento de Contratações (PGC) têm, de fato, contribuído para o aperfeiçoamento do planejamento das contratações públicas, a fim de identificar oportunidades de melhoria na gestão e na implementação desse Sistema.
De modo mais detalhado, o presente trabalho objetivou avaliar em que grau o planejamento das compras governamentais tem sido aperfeiçoado desde o advento do PAC, implementado atualmente pela IN Seges/ME 1/2019, avaliando-se o nível de adesão por parte dos órgãos à obrigatoriedade da inclusão das informações no Sistema PGC a partir de 2019, e os resultados obtidos na melhoria do planejamento das compras públicas realizadas desde então, bem como, verificando a qualidade do sistema informatizado para apoiar a elaboração do PAC.
Para fins de contextualização, lembro que o Plano Anual de Contratações (PAC) surgiu no Governo Federal, entre outros motivos, em decorrência da atuação do TCU que expediu diversas recomendações à então Secretaria de Logística e Tecnologia da Informação, do extinto Ministério do Planejamento, Orçamento e Gestão (atual Secretaria de Gestão do Ministério da Economia - Seges/ME) , a fim de que as contratações públicas fossem guiadas por um planejamento sistematizado e que levasse em consideração as necessidades dos órgãos, consideradas em conjunto, evitando assim a fragmentação das aquisições sempre que possível (a exemplo dos Acórdãos do Plenário 2.622/2015, Relator Ministro Augusto Nardes, e  1.524/2019, Relator Ministro Vital do Rêgo) . 
 Atualmente, a elaboração do PAC é obrigatória para a Administração Pública Federal direta, autárquica e fundacional integrante do Sistema de Serviços Gerais (Sisg - Decreto 1.094/994) e, para a operacionalização dos processos de trabalho relacionados, foi desenvolvido o sistema informatizado de Planejamento e Gerenciamento de Contratações (PGC) , que possui módulos de preenchimento simplificado e estruturado, permitindo que as informações relativas ao planejamento das contratações sejam armazenadas em banco de dados próprio e que servirá de base para a gestão dos planos de aquisições dos órgãos federais e para a atuação da Seges/ME, na qualidade de órgão central do Sisg.
Ocorre que a Secretaria desta Casa havia identificado riscos e desconformidades importantes a partir de análise exploratória do Sistema PGC e de sua base de dados, as quais em síntese apontavam:
a)	 baixo índice de elaboração do PAC pelas Unidade de Administração de Serviços Gerais (Uasg) que, segundo o artigo 2° da IN Seges/ME 1/2019, são as responsáveis por elaborar anualmente o respectivo PAC dentro dos órgãos, indicando risco de não preenchimento do PAC; 
b)	erros de digitação relativos a valores, claramente superiores aos valores de mercado, a objetos e justificativas que indicavam possível cadastramento meramente formal no PAC; e
c)	fragilidades no próprio PGC, em especial no que tange à concepção do sistema, à conectividade com os demais sistemas utilizados no decorrer do processo de compras pela APF e à usabilidade e disponibilidade da ferramenta. 
 
Nesse sentido, as unidades técnicas selecionaram - segundo os critérios descritos no Apêndice B da peça 315, pp. 33 a 38 - 72 organizações públicas, todas do Poder Executivo Federal, para a realização dos trabalhos (relacionadas no Apêndice A da peça 315, pp. 31-32) . 
A presente auditoria - na qual foi realizada pesquisa junto às organizações por meio de questionário eletrônico (peça 264) e também procedimentos de auditoria utilizando a base de dados do PGC - consiste, segundo a estratégia traçada pelas unidades técnicas, na primeira etapa de endereçamento da questão. Na segunda etapa, a ser empreendida futuramente, seriam realizadas auditorias em entes auditados nesta primeira etapa, com escopo mais aprofundado, buscando confirmar as informações ora prestadas e eventual evolução individual da situação identificada na primeira etapa (peça 315, pp. 31-36, Apêndice B) . 
 Desde logo adianto que incorporo a instrução técnica como razões de decidir - naquilo que não for incompatível com as considerações que seguem - e acolho, com ajustes de forma, a proposta instrutória em síntese no sentido de expedir recomendações à Secretaria de Gestão do Ministério da Economia. 
II
Para perfeita compreensão das questões a serem tratadas, considero oportuno descrever em linhas gerais o funcionamento do "Plano Anual de Contratações de bens, serviços, obras e soluções de tecnologia da informação e comunicações" instituído incialmente pela IN Seges/MP 1/2018, posteriormente revogada pela IN Seges/ME 1/2019, que passou a dispor sobre o assunto.
A partir do art. 2° da IN Seges/ME 1/2019, cada Uasg (Unidade de Administração de Serviços Gerais) deverá elaborar anualmente o respectivo PAC, contendo todos os itens que pretende contratar no exercício subsequente.
Nesse sentido, até o dia 1º de abril de cada ano, por meio de suas áreas requisitantes, os órgãos deveriam incluir, no sistema PGC, as contratações que pretendem realizar ou prorrogar no exercício subsequente (art. 7º) . 
Após a inclusão pelas áreas requisitantes, o setor de licitações de cada Uasg deveria analisar as demandas encaminhadas, no período de 1º de janeiro a 15 de abril do ano da elaboração do PAC, e, se de acordo, enviaria a lista de demandas para aprovação da autoridade máxima ou a quem esta delegar (art. 8º, caput) , sendo que tal autoridade teria até 30 de abril para aprovar ou devolver ao setor de licitações para adequações (art. 8º, §§1º e 2º) .
Além deste planejamento inicial (que ocorre até abril do ano anterior à sua execução) , a IN Seges/ME 1/2019 ainda permite a inclusão, exclusão ou o redimensionamento de itens do PAC em dois momentos, a saber: (a) nos períodos de 1° a 30 de setembro e de 16 a 30 de novembro do ano de elaboração do PAC, visando à sua adequação à proposta orçamentária do órgão ou entidade ao qual se vincular a Uasg; e (b) na quinzena posterior à aprovação da Lei Orçamentária Anual, para adequação dos PAC ao orçamento devidamente aprovado para o exercício (art. 9º) .
Ademais, durante a execução do PAC, o Plano somente poderia ser alterado mediante aprovação da autoridade máxima, ou a quem esta delegar, e posterior envio ao Ministério da Economia, sendo que: (a) o redimensionamento ou exclusão de itens exigem justificativa dos fatos que ensejaram a mudança da necessidade da contratação; e (b) a inclusão de novos itens somente poderá ser realizada quando não for possível prever, total ou parcialmente, a necessidade da contratação, por ocasião da elaboração do PAC (art. 11) .  
A propósito, vale destacar apontamento instrutório no sentido de que, antes da edição da IN Seges/MP 1/2018, 84,7% das organizações avaliadas não realizavam planejamento das contratações, sendo que, fiando-me nas respostas ao questionário (peça 264, p. 1) , após sua entrada em vigor, 100% dos órgãos avaliados passaram a elaborar o Plano Anual de Contratações.
III
Brevemente descrito o funcionamento de elaboração, consolidação e ajuste do PAC, destaco que a presente auditoria foi realizada levando-se em consideração a existência de três eixos principais de estruturação do tema, a saber: 
	a) a norma em vigor que dispõe sobre o PAC (IN Seges/ME 1/2019) ; 
	b) o sistema informatizado que viabiliza a consecução da citada norma (PGC) ; e 
	c) as fragilidades na governança interna de cada órgão que executa essa política pública.  
Os achados de auditoria - adiante comentados - concentraram-se nos itens "b" e "c" supra, sendo que também foram identificadas boas práticas quanto à operacionalização do PAC.  
No tocante ao sistema de Planejamento e Gerenciamento de Contratações (PGC) - que é o sistema informatizado que viabiliza a consecução da citada norma -, a auditoria apontou dois achados de auditoria que estariam contribuindo para o "preenchimento meramente formal do PAC", a saber:
o sistema PGC não contribui adequadamente para a gestão do PAC (achado 1) ; e
o nível de especificação dos itens dos catálogos de materiais e serviços (Catmat e Catser) exigido para o cadastramento das demandas no PGC não contribui para o processo de elaboração do PAC e para a realização de compras compartilhadas (achado 2) .
Em relação ao primeiro achado, foram identificadas uma série de oportunidades de melhoria quanto à usabilidade do Sistema PGC (peça 315, pp. 8-12; 39-41) , a exemplo da: 
dificuldade de cadastro, com expiração frequente do cadastro e senha; 
dificuldade de login no sistema (que exige cadastro na Rede Serpro) , com erros frequentes;
formulários extensos, que exigem o preenchimento obrigatório de até quatorze itens, associado ao tempo de conexão de 15 minutos e ausência de alertas de perda iminente da conexão;
ausência de salvamento automático dos formulários; e
pesquisa ineficiente de itens do Catmat e Catser para vinculação à contratação no PGC. 
Como possível causa para estas questões a equipe aponta o "levantamento deficiente de requisitos de software previamente ao início do desenvolvimento" (peça 315, p. 46, item 24) . 
Em outro giro, a unidade técnica aponta o fato de o PGC ter sido "desenvolvido para atender prioritariamente às necessidades da Seges/ME e não com o intuito de auxiliar e induzir o planejamento das aquisições dos órgãos da administração pública federal" (peça 315, p. 51) . Portanto, a despeito de os dados do sistema serem utilizados para subsidiar a realização de compras conjuntas pela Central de Compras, o que já permite ganhos de economicidade e racionalidade administrativa ao poder público, as potencialidades advindas do uso mais efetivo do sistema poderiam ser muito maiores.
Além disso, verificou-se a ausência de interoperabilidade com outros sistemas da Administração Pública Federal. Em relação ao Siasg, a única comunicação entre os sistemas se dá por meio da importação manual de dados, com o objetivo de transferir informações atualizadas do Catmat e do Catser do Siasg para o PGC.
Em relação ao suporte aos usuários do Sistema PGC, a equipe indicou, em termos de volume, a abertura de cerca de 4.500 chamados entre 2019 e 2020, atendidos por meio do Contrato 60/2017 (peça 270) . A este respeito, os gestores pesquisados apontaram para um grau de insatisfação de 52,7% quanto ao atendimento aos usuários, sendo que, do restante, ainda haveria aqueles que nunca teriam aberto solicitações no sistema, no período avaliado (2019-2020) . 
Nesta esteira, a equipe aponta, como possíveis causas: (i) o fato de muitos usuários terem que costumeiramente insistir no atendimento, fazendo mais de um chamado sobre o mesmo assunto para que a solução fosse apresentada; (ii) a ineficácia do atendimento de primeiro nível - forçando o encaminhamento sistemático às instâncias de nível 2 e 3; e (iii) o fato de também caírem na central de atendimento do PGC as dúvidas acerca do PAC que não têm qualquer relação com o sistema.
Ante tal situação, a equipe de auditoria propõe recomendar à Seges/ME a: (i) adoção de medidas corretivas para solucionar tais questões da usabilidade do sistema, a exemplo da possibilidade de utilizar login único do Governo Federal (em substituição à autenticação via Rede Serpro e consentâneo com a iniciativa 4.4 do objetivo 4 da Estratégia de Governo Digital 2020/2022 - Decreto 10.332/2020) e a possibilidade de desenvolver módulos do PGC que permitam aos órgãos usufruírem do planejamento via PAC, a exemplo de visualizar as aquisições planejadas, emissão de relatórios que atendam às suas necessidades, bem como a (ii) avaliação periódica da qualidade do serviço de suporte prestado aos usuários do PGC.   
Oportuno registrar que, considerando a publicação da "nova lei de licitações e contratos" (Lei 14.133/2021) e a possibilidade de o PGC se tornar legado ou incorporado ao Portal Nacional de Contratações Públicas, a equipe de auditoria propôs tais recomendações no sentido de que a Seges/ME providencie sua correção, seja no SPGC, ou em sistema que vier a incorporá-lo ou substituí-lo.
Por oportuno, cumpre salientar, em relação à Lei 14.133/2021, o adensamento das atividades relacionadas ao planejamento das contratações, a exemplo da positivação do "plano de contratações anual" de cada ente federativo, com o objetivo de racionalizar as contratações de seus órgãos e entidades, garantir o alinhamento com o seu planejamento estratégico e subsidiar a elaboração das respectivas leis orçamentárias (Lei 14.133/2021, art. 12, inciso VII, e §1º) .
Ainda que o legislador não tenha previsto, ao menos de modo expresso, a obrigatoriedade de utilização do referido plano (art. 12, inciso VII) , é forçoso reconhecer que se trata de mecanismo integralmente alinhado aos princípios expressos do planejamento e da eficiência (Lei 14.133/2021, art. 5º, caput) e, no tocante às compras, da responsabilidade fiscal (art. 40, inciso V, alínea "c") , além de fomentar a transparência das atividades logísticas do Estado (Lei 14.133/2021, art. 12, §1º) . 
Nesse sentido, endosso, como adiantado alhures, o encaminhamento proposto, sem prejuízo de acrescer, à proposta instrutória, o envio formal dos resultados do trabalho ao Comitê Gestor da Rede Nacional de Contratações Públicas, dadas as disposições expressas na Lei 14.133/2021, art. 174, §1º e §2º, I. 
O segundo achado, ainda quanto ao PGC, tem como cerne a exigência de vinculação por item do catálogo de materiais e serviços (Catmat e Catser) , o que ocasiona dificuldades de múltiplas naturezas aos gestores públicos sujeitos ao ato normativo em questão. 
Em primeiro lugar, em razão do nível de detalhamento exigido para os itens (em decorrência da obrigatoriedade imposta pela IN Seges/ME 1/2019, art. 5º, inciso I) , há que se reconhecer que, no momento em que o PAC é preenchido, o órgão ainda não detém informações suficientemente detalhadas a respeito da solução a ser contratada.  
Ou seja, observa-se que tais informações em regra são inseridas no PGC até 1º de abril do ano anterior à efetiva realização da contratação (IN Seges/ME 1/2019, art. 7º) e que somente no momento de planejamento individualizado da contratação é que - tendo a Administração se aprofundado na identificação da solução a ser contratada por meio do Estudo Técnico Preliminar (ETP) - será viável a obtenção de informações específicas quanto à demanda. 
Em outras palavras, em momento anterior ao ETP, em geral a Administração ainda não terá informações detalhadas e sólidas acerca da solução que atenderá sua necessidade, inobstante se exija o preenchimento do PAC com a inclusão do tipo do item a ser contratado. 
Em segundo lugar, são conhecidas as críticas que se fazem aos catálogos Catmat e Catser, o que agrava a dificuldade decorrente da obrigatoriedade da vinculação do tipo de item. Em acréscimo, observou-se ineficiência na pesquisa de itens destes catálogos (peça 315, pp. 66-68, itens 38-47) , como apontado no item "e" supra, a despeito da disponibilização de nova ferramenta de busca (peça 289) , o que impacta "negativamente o planejamento anual das contratações, além de atuar como empecilho à elaboração do PAC" (peça 315, p. 62, item 3) .
A propósito, vale destacar que, em resposta ao questionário aplicado aos entes auditados, quando indagados sobre as principais dificuldades ocorridas na utilização do Sistema PGC, a exigência dos códigos do Catmat e do Catser e, mais especificamente, a busca dos códigos nos catálogos para preenchimento das demandas, foi a dificuldade mais mencionada, sendo apontada por 53 do total de 72 órgãos, o que corresponde a 73,61% dos pesquisados (peça 315, quadro 9) :
	Principais dificuldades encontradas no PGC
	Menções
	Percentual

	Busca dos códigos nos catálogos do Catmat e Catser para preenchimento das demandas
	53
	73,6%

	Erro de conexão ou login no sistema
	47
	65,2%

	Alterações frequentes nos códigos dos catálogos do Catmat e Catser
	33
	45,8%

	Cadastramento de usuários e criação dos perfis de acesso
	28
	38,9%

	Ausência de salvamento automático das informações
	25
	34,8%

	Telas e formulários extensos
	21
	29,1%

	Tempo insuficiente de conexão
	18
	25%

	Nenhuma
	4
	5,5%

Por fim, as atualizações nos códigos dos catálogos Catmat e Catser também foram apontadas como dificultadoras da operacionalização do PAC, na medida em que, no ano subsequente ao preenchimento, "há uma tendência dos órgãos se depararem com um cenário em que, ao invés de simplesmente inserir os códigos já conhecidos do cadastramento no ano anterior, terão de iniciar uma nova busca por diversos códigos que foram inativados ou foram suspensos" (peça 315, pp. 54 e 70) .
Todos estes fatores, como se vê, favorecem a inserção de informação incorreta, inverídica ou imprecisa, em prejuízo dos objetivos pretendidos com a elaboração do PAC.
Ante tal situação, mesmo considerando os esclarecimentos prestados pela Seges/ME (peça 246) , a equipe de auditoria propõe recomendar à Seges/ME a realização de estudos para verificar se o nível de especificação dos Catálogos Catmat e Catser é o mais adequado para a elaboração do PAC e se haveria necessidade de possíveis ajustes, reformulação ou revisão dos catálogos existentes ou na busca aos itens disponível, considerando o impacto que possíveis ajustes no catálogo podem ocasionar nos demais sistemas que utilizam esse catálogo, bem como a possibilidade de futura conexão entre o PGC e os demais sistemas de compras, como o Siasg, o SIASGnet e o Comprasnet, ou outros que vierem a substituí-los.
Acolho, pelos seus próprios fundamentos, a referida recomendação, fazendo-se oportuno que a Seges/ME se debruce sobre o tema, considerando-se especialmente a situação dos referidos catálogos, as dificuldades de pesquisa e o catálogo eletrônico de padronização de compras, serviços e obras previsto na Lei 14.133/2021 (art. 6º, LI; art. 18, II; art. 174, §2º, II) .
Em outro giro, no que se refere à governança interna de cada órgão obrigado à elaboração do PAC (peça 315, pp. 13-20; 41) , a equipe de auditoria concluiu, em síntese, que o nível de maturidade em governança das contratações nos órgãos não contribui para o processo de elaboração e gestão do PAC. Para se chegar a tal conclusão, avaliaram-se aspectos como engajamento da alta cúpula no planejamento anual das contratações, existência de um calendário anual de compras, processo de trabalho formalmente instituído relacionado ao PAC, plano de comunicação interno e ações de capacitação específicas das equipes responsáveis.
Nesse sentido, é apontada a "ausência ou insuficiência de engajamento da alta cúpula no planejamento anual das contratações", porquanto em sessenta, das 72 organizações pesquisadas, o respaldo da alta cúpula ao planejamento das contratações se daria unicamente por meio da aprovação do PAC (peça 264, pp. 18-19) .
Apesar do disposto no artigo 6°, inciso III, da IN Seges/ME 1/2019 (quanto à construção do calendário de licitação pelo setor de licitações) , 66,7% dos órgãos não estabeleceram calendários de compras (peça 264, pp. 20 a 21; peça 315,  p. 82, gráfico 9) , sendo que, entre as 24 organizações que possuem calendário de compras, quinze registraram que, na maioria das vezes, os setores não cumprem os prazos nele previstos (peça 264, pp. 20 a 23; peça 315,  p. 82, gráfico 10) .
Quanto à existência de atos normativos internos ou processos de trabalho para elaboração, aprovação, execução e gestão do PAC, observou-se que somente dezessete (23,6%) possuem tanto normativo quanto processo de trabalho definidos, sendo que 25 não possuem nenhum dos controles pesquisados (peça 315, p. 84, gráfico 11; peça 264, pp. 8-9) :
Neste contexto, a equipe avaliou a existência de Plano de Comunicação Interno a respeito do PAC, considerando que poderia "mitigar o risco de um percentual tão alto de órgãos não cumprir o calendário de compras, visto que a comunicação seria mais ativa sobre todas as fases e respectivos responsáveis pela elaboração" (peça 315, p. 14) , apontando que, apesar desses potenciais benefícios, 72,2% das organizações consultadas não possuem tal plano.
Por fim, em relação à capacitação dos servidores para a elaboração do PAC e o manuseio do Sistema PGC, observou-se que 56,9% dos órgãos não incentivam a capacitação dos servidores (peça 264, pp. 18-19; peça 315, p. 80, gráfico 7) e, dos 57 órgãos que possuem Plano Anual de Capacitação dos servidores aprovado e publicado, 44 não contemplavam ações de treinamento para a elaboração e acompanhamento do PAC ou manuseio do Sistema PGC. 
Ante tal cenário, acolho as propostas instrutórias no sentido de: (i) informar as deficiências encontradas em cada organização, por meio de relatório individualizado de feedback, conforme modelo à peça 314; e (ii) recomendar à Seges/ME que oriente os órgãos e entidades integrantes do Sisg a estabelecerem ato normativo interno e/ou processo de trabalho relativo ao PAC que contemple os pontos suprarrelatados, notadamente quanto à definição das atribuições, responsabilidades e prazos para execução das etapas de elaboração e aprovação do PAC e para o processo de gestão da execução do PAC aprovado; calendário de compras; e plano de comunicação interno.
IV 
Durante os trabalhos de auditoria, foram identificadas também boas práticas quanto à gestão da execução do PAC, notadamente na Controladoria-Geral da União (CGU) , no Ministério da Ciência, Tecnologia e Inovações (MCTI) e no Departamento Nacional de Infraestrutura de Transportes (Dnit) . Do quadro consolidado pela unidade técnica (peça 315, pp. 102-103, quadro 18) , destaco aspectos comentados supra, especialmente quanto ao estabelecimento de: (i) normativo interno dispondo e definindo os procedimentos relativos ao processo de elaboração, aprovação e execução do PAC; (ii) calendário de compras, contendo a definição dos prazos de cada setor para efetivação das contratações; e (iii) plano de comunicação interno para constante divulgação das etapas de elaboração, aprovação e execução do PAC.
Nesta esteira, vale destacar que a utilização destas boas práticas foi validada pela equipe de auditoria, de sorte que sua disseminação, por meio do presente trabalho, tem o potencial de induzir, em boa escala, o aprimoramento da utilização deste importante mecanismo de planejamento administrativo.
V
Antes de encerrar esta proposta de deliberação, faz-se mister registrar que o panorama detalhadamente relatado pela equipe de auditoria, cujo excerto acompanha o presente, aponta que os louváveis esforços da Seges/ME na indução de melhorias nos entes do Sisg e no atendimento às deliberações desta Casa, especialmente ao item 9.2.1.12 do Acórdão 2622/2015-TCU-Plenário, Relator Ministro Augusto Nardes, vêm surtindo efeitos, embora exista espaço para avançar.
Faz-se mister endereçar os pontos críticos observados a fim de que se possam colher todos os benefícios esperados deste potente instrumento de planejamento logístico e orçamentário da Administração Pública Federal.
A recente positivação, pelo Congresso Nacional, do "plano de contratações anual" na Lei 14.133/2021, aplicável à administração direta, autárquica e fundacional de todos os entes federativos e todos os Poderes, reforça a enorme relevância do presente trabalho e do planejamento integrado das contratações. 
Assim sendo, enalteço a presente iniciativa e o empenho da equipe de auditoria, integrada por servidores da Sefti da Selog, na condução dos trabalhos e no tratamento de tema revestido de grande relevância para a função administrativa do Estado. 
Trata-se de tema integralmente alinhado à atuação do TCU na indução da maturidade das contratações públicas e na preservação do erário, devendo as presentes constatações serem adequadamente acompanhadas por esta Casa. Com efeito, acolho a proposta instrutória - com fundamento no art. 17, §2º, da Resolução TCU 315/2020 - de serem realizados ulteriores monitoramentos das recomendações exaradas, sem prejuízo de futuramente ser executada a segunda etapa da estratégia proposta para a presente ação de controle (peça 315, p. 33 - Apêndice B - Metodologia) . 
	Ante o exposto, manifesto-me por que o Tribunal aprove o Acórdão que ora submeto à deliberação deste Colegiado.
TCU, Sala das Sessões, em 7 de julho de 2021.
AUGUSTO SHERMAN CAVALCANTI 
Relator